---
title: "Visualisation avancée dans R avec `grid`"
subtitle: "Introduction"
author: "Marc-André Lemay"
date: '2019-05-14'
output: 
  beamer_presentation:
    theme: "default"
    color: "seagull"
header-includes:
- \usepackage{caption}
- \captionsetup[figure]{labelformat=empty}
---

```{r, include=FALSE}
library(grid)
library(kableExtra)
library(knitr)
library(ggplot2)
```

```{r, include = FALSE}
def.chunk.hook  <- knitr::knit_hooks$get("chunk")
knitr::knit_hooks$set(chunk = function(x, options) {
  x <- def.chunk.hook(x, options)
  ifelse(options$size != "normalsize", paste0("\\", options$size,"\n\n", x, "\n\n \\normalsize"), x)
})
```


# Présentation de l'animateur

* Baccalauréat en biologie (2014 - Université Laval)
* Maîtrise en biologie (2016 - Université Laval)
    * Directeur de recherche : Stéphane Boudreau
    * Modélisation spatiale des changements de végétation
* Doctorat en biologie végétale (en cours - Université Laval)
    * Directeur de recherche : François Belzile
    * Analyse de la variation structurale chez le soya canadien
    
* Adresse courriel : marc-andre.lemay.2@ulaval.ca
* GitHub : github.com/malemay


# Fonctionnement de l'atelier

* L'atelier est divisé en 9 modules d'une durée moyenne de 30 à 45 minutes chacun.
    * Chaque module consacre 30-50% du temps aux notions théoriques et 50-70% à la pratique.
    * Le volume d'exercices excède le temps disponible pour l'atelier. L'objectif n'est pas de les compléter tous en une seule journée.
* La dernière heure sera dédiée à de la programmation libre et des présentations sur une base volontaire.
* Cette présentation a été rédigée entièrement en R Markdown. Le code est disponible sur [ma page GitHub](https://github.com/malemay/formation_grid).
* Certains termes ont été traduits librement de l'anglais, alors que pour d'autres, le terme anglais sera utilisé (e.g. `viewport`, `grob`).


# Plan de l'atelier

* Module 1 : Introduction aux `viewports`
* Module 2 : Formes et paramètres graphiques
* Module 3 : Unités et systèmes de coordonnées
* Module 4 : `Viewports` - notions avancées et navigation
* Module 5 : Graphiques statistiques avec `grid`
* Module 6 : `Grobs` - Manipulation d'objets graphiques
* Module 7 : Objets graphiques complexes (`gTree`)
* Module 8 : Utilisation combinée de `grid` et `ggplot2`
* Module 9 : Création de fonctions graphiques avec `grid` et notes de clôture


# Principaux packages graphiques de `R`[^1] :

* `graphics`
    * Système graphique développé par Ross Ihaka (1997)
    * Les fonctions `plot()`, `boxplot()` et `hist()` en font partie
* `grid`
    * Système graphique développé par Paul Murrell (2001)
* `lattice`
    * Package graphique développé par Deepayan Sarkar (2001)
    * Implémentation des graphiques de type *Trellis* proposés par Bill Cleveland (1993)
    * Basé sur le système `grid`
* `ggplot2`
    * Package graphique développé par Hadley Wickham (2006 sous le nom `ggplot`)
    * Implémentation du concept de *Grammaire des graphiques* de Leland Wilkinson (2005)
    * Basé sur le système `grid`

[^1]: Les dates indiquent la plus vieille version disponible sur CRAN.


# Pourquoi choisir un package graphique en particulier?

* `graphics`
    * Probablement le système le plus intuitif et le plus facile à utiliser
    * Les fonctions graphiques de nombreux packages sont basées sur ce système.
* `ggplot2`
    * Paradigme graphique extrêmement puissant (graphiques complexes en peu de lignes de code)
    * Grande qualité esthétique des graphiques
* `lattice`
    * Visualisation efficace de données multivariées
    * Quelques fonctions intéressantes pour la visualisation en 3D
* `grid`
    * Pour développer de nouvelles fonctions graphiques arbitrairement complexes
    * Pour créer *la* figure parfaite pour votre publication
    * Pour s'affranchir des contraintes des autres packages graphiques


# Qu'est-ce que `grid`?

* `grid` est un package fournissant des fonctions de bas niveau pour la création de graphiques et figures dans `R`.
    * Désavantage : pas de fonctions graphiques « toutes faites »
    * Avantage : liberté et flexibilité inégalées
* Paradigme de `grid` en une phrase:
    * L'ajout (*drawing*) de formes de base et d'objets graphiques prend place dans des fenêtres graphiques (`viewports`) en fonction d'unités et de systèmes de coordonnées spécifiés par l'utilisateur.
* `grid` suit à peu près le même modèle de « crayon et papier » (*pen and paper model*) que `graphics`.
    * Avec la gomme à effacer, la règle et le papier quadrillé en plus
* `grid` est fourni avec l'installation de base de `R`. Pour l'utiliser, il faut simplement le charger avec `library(grid)`.
    
---

Arranger différents graphiques de `ggplot2` avec `grid`

<center>

![](intro_fig1.pdf)

</center>

---

Visualisation d'alignements de séquences d'ADN avec `grid`

<center>

![](intro_fig2.pdf)

</center>

---

Visualisation de données génomiques complexes avec `grid`

<center>

![](intro_fig3.pdf)

</center>

---

Génération de cartes avec `grid` (Figure 8.18 de Murrell 2011)

<center>

![](intro_fig4.pdf)

</center>

# Références

* Cleveland, William S. *Visualizing Data*. Hobart Press, 1993.
* Murrell, Paul. *R Graphics*. Chapman & Hall/CRC, 2005.
* Murrell, Paul. *R Graphics, Second Edition*. Chapman & Hall/CRC, 2011.
* Sarkar, Deepayan. *Lattice: Multivariate Data Visualisation with R*. Springer, 2008.
* Wickham, Hadley. *ggplot2: Elegant Graphics for Data Analysis*. Springer, 2016.
* Wilkinson, Leland. *The Grammar of Graphics, Second Edition*. Springer, 2005.

# Spécifications techniques

```{r, size = "tiny"}
sessionInfo() # Informations sur le système utilisé pour construire les modules
```
