---
title: "Visualisation avancée dans R avec `grid`"
subtitle: "Module 4 : Viewports - Notions avancées et navigation"
author: "Marc-André Lemay"
date: '2019-05-14'
output: 
  beamer_presentation:
    theme: "default"
    color: "seagull"
header-includes:
- \usepackage{caption}
- \usepackage{courier}
- \usepackage{booktabs}
- \usepackage{longtable}
- \usepackage{array}
- \usepackage{multirow}
- \usepackage{wrapfig}
- \usepackage{float}
- \usepackage{colortbl}
- \usepackage{pdflscape}
- \usepackage{tabu}
- \usepackage{threeparttable}
- \usepackage{threeparttablex}
- \usepackage[normalem]{ulem}
- \usepackage{makecell}
- \usepackage{xcolor}
- \captionsetup[figure]{labelformat=empty}
---

```{r, include=FALSE}
library(grid)
library(kableExtra)
library(knitr)
```

```{r, include = FALSE}
def.chunk.hook  <- knitr::knit_hooks$get("chunk")
knitr::knit_hooks$set(chunk = function(x, options) {
  x <- def.chunk.hook(x, options)
  ifelse(options$size != "normalsize", paste0("\\", options$size,"\n\n", x, "\n\n \\normalsize"), x)
})
```

# `Viewports` : notions avancées

* `grid` fournit des outils permettant de créer des arborescences complexes de `viewports`
* De nombreuses fonctions permettent d'interroger la structure de cette arboresence et de naviguer entre `viewports`
* Les *layouts* permettent de créer des arrangements efficaces de `viewports` à des fins de visualisation de données.

# Navigation dans les `viewports`

\setlength{\parskip}{0pt}
\setlength{\partopsep}{1pt}

```{r, size = "tiny", fig.keep = "none"}
# La fonction vpTree permet de créer des arrangements complexes de viewports
tree1 <- vpTree(parent = viewport(name = "A"), 
                children = vpList(viewport(name = "B"), viewport(name = "C")))
# La projection d'un vpTree projette le parent d'abord et ses enfants ensuite
grid.newpage(); pushViewport(tree1)
current.viewport() # On se trouve dans le viewport C
# La fonction current.vpPath() renvoie le chemin pour se rendre au viewport actuel
current.vpPath()
# La fonction current.vpTree() renvoie l'arborescence complète
current.vpTree()
# La fonction popViewport() agit comme upViewport(), mais supprime le viewport
popViewport(); current.vpTree()
# Retournons à la racine et utilisons downViewport() et vpPath() pour aller à B
upViewport(); downViewport(vpPath("A", "B")); current.viewport()
# On peut aussi utiliser seekViewport si le nom du viewport recherché est unique
upViewport(2); seekViewport("B"); current.viewport()
```

# Projeter en série avec `vpStack()`

```{r, size = "tiny", fig.align = "center", out.width = '40%', fig.asp = 1, fig.show = "hold", comment = NA}
grid.newpage()
# Commençons par diviser la fenêtre graphique en deux
pushViewport(vp_gauche <- viewport(x = 0, width = 0.5, just = "left", name = "gauche"))
grid.rect(gp = gpar(col = "blue", lwd = 3)); upViewport()
pushViewport(vp_droite <- viewport(x = 0.5, width = 0.5, just = "left", name = "droite"))
grid.rect(gp = gpar(col = "red", lwd = 3)); upViewport()
# Nous allons projeter deux viewports en série avec vpStack() dans le viewport de gauche
downViewport("gauche"); pushViewport(vpStack(vp_gauche, vp_droite))
grid.rect(gp = gpar(lty = 2, lwd = 2))
# Voyons de quoi a l'air l'arborescence
current.vpTree()
```

# Projeter en parallèle avec `vpList()`

```{r, size = "tiny", fig.align = "center", out.width = '35%', fig.asp = 1, fig.show = "hold", comment = NA}
grid.newpage()
# Les viewports vp_gauche et vp_droite sont définis à la diapo précédente
# On trace un rectangle bleu entourant vp_gauche et un rouge entourant vp_droite
pushViewport(vp_gauche)
grid.rect(gp = gpar(col = "blue", lwd = 3)); upViewport()
pushViewport(vp_droite)
grid.rect(gp = gpar(col = "red", lwd = 3)) # On reste à droite 
# On projette ensuite ces deux mêmes viewports en parallèle dans le viewport de droite
pushViewport(vpList(vp_gauche, vp_droite)) # Cela nous laisse dans droite::droite
# On trace maintenant des lignes dans chacun de ces viewports
grid.lines(gp = gpar(col = "goldenrod", lwd = 2))
# On doit revenir dans le viewport parent pour redescendre dans droite::gauche
upViewport(); downViewport("gauche"); grid.lines(gp = gpar(lty = 2, lwd = 2))
# Voyons de quoi a l'air l'arborescence
current.vpTree()
```

# L'argument `clip` des `viewports`

```{r, size = "tiny", fig.align = "center", out.width = '47%', fig.asp = 1}
grid.newpage(); grid.rect()
# L'argument clip détermine si le viewport permet de tracer hors de ses limites
pushViewport(viewport(width = 0.6, height = 0.6, name = "A"))
grid.rect(gp = gpar(lwd = 2, lty = 2))
# Le viewport A hérite la valeur clip = "off" de son parent
grid.circle(r = 0.6, gp = gpar(lwd = 30))
# On crée maintenant un autre viewport avec clipping
pushViewport(viewport(clip = "on", name = "B"))
grid.circle(r = 0.6, gp = gpar(lwd = 15, col = "yellow"))
# Un nouveau viewport hérite par défaut des caractéristiques de son parent
pushViewport(viewport(name = "C"))
grid.circle(r = 0.6, gp = gpar(lwd = 5, col = "red"))
```

# Layouts : utilisation simple

```{r, size = "tiny", fig.align = "center", out.width = '40%', fig.asp = 1}
grid.newpage(); grid.rect()
# La fonction viewport comprend un argument "layout" qui accepte le résultat
# d'un appel à la fonction grid.layout(). Le viewport créé ici est prêt à 
# engendrer d'autres viewports sur une grille de 4 cellules par 4 cellules
pushViewport(viewport(layout = grid.layout(nrow = 4, ncol = 4)))
# Par exemple, on peut dessiner un carré noir dans la cellule (1,1) en haut à gauche
pushViewport(viewport(layout.pos.row = 1, layout.pos.col = 1))
grid.rect(gp = gpar(fill = "black")); upViewport()
# Le fait de ne pas spécifier layout.pos.row (ou col) projette sur toutes les rangées
pushViewport(viewport(layout.pos.col = 4))
grid.rect(gp = gpar(fill = "blue")); upViewport()
# On peut aussi spécifier un vecteur de rangées ou colonnes contiguës
pushViewport(viewport(layout.pos.row = 3:4, layout.pos.col = 1:2))
grid.rect(gp = gpar(fill = "red"))
```

# Layouts : spécification des unités

```{r, size = "tiny", fig.align = "center", out.width = '35%', fig.asp = 1}
grid.newpage(); grid.rect()
# La fonction grid.layout() accepte des arguments widths et heights
# Ceux-ci spécifient la largeur et la hauteur de chacune des colonnes
layout1 <- grid.layout(2, 1, heights = unit(c(0.6, 0.4), "npc"))
layout2 <- grid.layout(1, 2, widths = unit(c(0.2, 0.8), "npc"))
# Nous allons nicher ces deux layouts aux positions (1,1) et (2,2) d'un layout 2x2
pushViewport(viewport(layout = grid.layout(2, 2)))
# On trace d'abord dans la case en haut à gauche
pushViewport(viewport(layout.pos.row = 1, layout.pos.col = 1, layout = layout1))
grid.rect(gp = gpar(col = "red"), vp = viewport(layout.pos.row = 1))
grid.rect(gp = gpar(col = "red"), vp = viewport(layout.pos.row = 2))
upViewport()
# Ensuite dans celle en bas à droite
pushViewport(viewport(layout.pos.row = 2, layout.pos.col = 2, layout = layout2))
grid.rect(gp = gpar(col = "blue"), vp = viewport(layout.pos.col = 1))
grid.rect(gp = gpar(col = "blue"), vp = viewport(layout.pos.col = 2))
```

# Layouts : l'unité spéciale `"null"`

```{r, size = "tiny", fig.align = "center", out.width = '43%', fig.asp = 1}
grid.newpage(); grid.rect()
# L'unité "null" permet d'indiquer que les rangées ou colonnes visées
# se partagent l'espace restant. Ici, nous allons créer un layout 3x3 pour lequel:
# La 1e rangée mesure un pouce, et la 2e est 2 fois plus haute que la 3e
# La 1e colonne mesure 2 lignes et les deux autres se partagent l'espace également
layout1 <- grid.layout(nrow = 3, ncol = 3,
                       heights = unit(c(1, 2, 1), c("in", "null", "null")),
                       widths =  unit(c(2, 1, 1), c("lines", "null", "null")))
# On projette un viewport ayant ce layout
pushViewport(viewport(layout = layout1))
# Dessinons des rectangles pour pouvoir visualiser
for(i in 1:3) {
	for(j in 1:3) grid.rect(vp = viewport(layout.pos.row = i, layout.pos.col = j))
}
```

# Exercices

* **Exercice 1** : Dessinez un échiquier (grille de 8x8 avec alternance de carrés noirs et blancs).
* **Exercice 2** : Reproduisez la figure située sur la diapositive suivante.

# Figure de l'exercice 2

```{r, echo = FALSE, fig.align = "center", out.width = '75%', fig.asp = 1}
grid.newpage(); grid.rect()
# Ligne indiquant les dimensions
grid.lines(x = c(0, 0.2), y = 0.5, arrow = arrow(angle = 30, ends = "both"))
# Texte pour annoter et préciser
grid.text("0.2 npc", x = 0.1, y = unit(0.5, "npc") + unit(1, "lines"),
          gp = gpar(fontsize = 24))
grid.text("r = 0.5 npc, lwd = 5, lty = 2, fontsize = 24", y = unit(1, "lines"),
          gp = gpar(fontsize = 24))
# On projette un premier viewport sans clipping pour le premier cercle
pushViewport(viewport(width = 0.6, height = 0.6, gp = gpar(lwd = 5, lty = 2)))
grid.rect()
grid.circle(x = 1, y = 1, r = 0.5)
# Les trois autres cercles sont tracés dans un viewport avec clipping
pushViewport(viewport(clip = "on"))
grid.circle(x = c(0, 0, 1), y = c(0, 1, 0), r = 0.5)
```

# Exercices

* **Exercice 3** : Le vecteur `colors()` contient les noms de 657 couleurs valides dans `R`. Générez une grille des 144 premières couleurs de ce vecteur et inscrivez l'indice correspondant à cette couleur au milieu de chaque carré.
* **Exercice 4** : Reproduisez la figure située sur la diapositive suivante.

# Figure de l'exercice 4

```{r, echo = FALSE, fig.align = "center", out.width = '75%', fig.asp = 1}
grid.newpage(); grid.rect()
# On crée d'abord un viewport contenant un layout de 2x2
vp <- viewport(layout = grid.layout(2,2))

for(i in 1:4) {
	# Ce viewport est projeté à chacune des 4 itérations
	pushViewport(vp)
	# Les boucles j et k dessinent un rectangle dans chaque section du layout
	for(j in 1:2) {
		for(k in 1:2) grid.rect(vp = viewport(layout.pos.row = j, layout.pos.col = k))
	}
	# On se déplace ensuite dans la case supérieure gauche du layout
	pushViewport(viewport(layout.pos.row = 1, layout.pos.col = 1))
}
```

# Exercices

* **Exercice 5** : (Avancé) Rédigez une fonction récursive qui permet d'explorer tous les `viewports` d'une arborescence à partir d'un `viewport` donné et qui renvoie un vecteur de chaînes de caractères contenant le chemin (le `current.vpPath()`) pour se rendre jusqu'à ce `viewport`. En résumé, on cherche à reproduire un comportement similaire à un appel à `pathListing(grid.ls(viewports = TRUE, grobs = FALSE))`.

# Solution de l'exercice 1
```{r, size = "tiny", fig.align = "center", out.width = '45%', fig.asp = 1}
grid.newpage(); grid.rect()
# On projette d'abord un viewport avec un layout de 8x8
pushViewport(viewport(layout = grid.layout(8, 8)))
# Les indices i se rapportent aux rangées, et j aux colonnes
for(i in 1:8) {
	cases_noires <- if(i %% 2 == 0) c(1, 3, 5, 7) else c(2, 4, 6, 8)
	for(j in 1:8) {
		if(j %in% cases_noires) {
			grid.rect(gp = gpar(fill = "black"),
                     vp = viewport(layout.pos.row = i, layout.pos.col = j))
		}
	}
}
```

# Solution de l'exercice 2

```{r, size = "tiny", fig.align = "center", out.width = '40%', fig.asp = 1}
grid.newpage(); grid.rect()
# Ajout d'une flèche à deux bouts indiquant les dimensions
grid.lines(x = c(0, 0.2), y = 0.5, arrow = arrow(angle = 30, ends = "both"))
# Texte pour annoter et préciser les paramètres graphiques
grid.text("0.2 npc", x = 0.1, y = unit(0.5, "npc") + unit(1, "lines"),
          gp = gpar(fontsize = 24))
grid.text("r = 0.5 npc, lwd = 5, lty = 2, fontisize = 24", y = unit(1, "lines"),
          gp = gpar(fontsize = 24))
# On projette un premier viewport sans clipping pour le premier cercle
pushViewport(viewport(width = 0.6, height = 0.6, gp = gpar(lwd = 5, lty = 2)))
grid.rect()
grid.circle(x = 1, y = 1, r = 0.5)
# Les trois autres cercles sont tracés dans un viewport avec clipping
pushViewport(viewport(clip = "on"))
grid.circle(x = c(0, 0, 1), y = c(0, 1, 0), r = 0.5)
```

# Solution de l'exercice 3

```{r, size = "tiny", fig.align = "center", out.width = '50%', fig.asp = 1}
grid.newpage(); grid.rect()
# Projection d'un viewport contenant un layout de 12x12
pushViewport(viewport(layout = grid.layout(12, 12)))
# Pour chaque indice, on projette un viewport et on trace à l'intérieur
for(i in 1:144) {
	pushViewport(viewport(layout.pos.row = ceiling(i / 12),
                          layout.pos.col = ifelse(i %% 12 == 0, 12, i %% 12)))
	grid.rect(gp = gpar(fill = colors()[i]))
	grid.text(i, gp = gpar(fontsize = 16))
	upViewport() # Ne pas oublier de sortir du viewport
}
```

# Solution de l'exercice 4

```{r, size = "tiny", fig.align = "center", out.width = '40%', fig.asp = 1}
grid.newpage(); grid.rect()
# On crée d'abord un viewport contenant un layout de 2x2
vp <- viewport(layout = grid.layout(2, 2))

for(i in 1:4) {
	# Ce viewport est projeté à chacune des 4 itérations
	pushViewport(vp)
	# Les boucles j et k dessinent un rectangle dans chaque section du layout
	for(j in 1:2) {
		for(k in 1:2) grid.rect(vp = viewport(layout.pos.row = j, layout.pos.col = k))
	}
	# On se déplace ensuite dans la case supérieure gauche du layout
	pushViewport(viewport(layout.pos.row = 1, layout.pos.col = 1))
}
```

# Solution de l'exercice 5

```{r, size = "tiny"}
viewport_paths <- function(vp_name) {
	# On 'descend' dans le viewport en question
	# Pour l'appel initial de fonction, il n'y a pas de nom spécifié
	if(!missing(vp_name)) downViewport(vp_name)
	
	# On extrait le vpTree à partir de celui-ci en descendant
	vp_tree <- current.vpTree(all = FALSE)
	
	# Créer un vecteur pour stocker l'output
	paths <- character()
	
	# Ce qu'on fait dépend de si c'est un vpTree ou un viewport "ordinaire"
	if(inherits(vp_tree, "vpTree")) {
		# On itère sur chacun des "enfants" (children) du vpTree
		for(i in 1:length(vp_tree[[2]])) {
			# Si c'est encore un vpTree, on examine le parent
			if(inherits(vp_tree[[2]][[i]], "vpTree")) {
				paths <- c(paths, viewport_paths(vp_tree[[2]][[i]][[1]]$name))
			} else {
				# Si ce n'est qu'un simple viewport, l'indexation est différente
				paths <- c(paths, viewport_paths(vp_tree[[2]][[i]]$name))
			}
		}
	}
	
	# On extrait le chemin complet pour se rendre à ce viewport à partir de ROOT
	paths <- c(paths, as.character(current.vpPath()))
	
	# On remonte au viewport d'avant sauf si c'est celui à partir duquel
	#  la fonction a été appelée
	if(!missing(vp_name)) upViewport()
	
	# On renvoie le chemin trouvé pour ce viewport
	paths
}
```

# Exemple d'utilisation de la fonction `viewport_paths`

```{r, size = "tiny", echo = TRUE, fig.keep = "none"}
grid.newpage()
# On projette deux viewports, A et B, un après l'autre
pushViewport(viewport(name = "A"))
pushViewport(viewport(name = "B"))
upViewport(2)
# Le viewport C est projeté en série 4 fois à partir de ROOT
vpC <- viewport(name = "C")
pushViewport(vpStack(vpC, vpC, vpC, vpC))
# On projette un viewport contenant un layout 3x3 à partir de C
pushViewport(viewport(layout = grid.layout(3, 3), name = "D"))
# On projette un dernier viewport (non nommé) dans ce layout
pushViewport(viewport(layout.pos.row = 3))
# On remonte à la racine avec n = 0 (c'est un cas spécial)
upViewport(0)
# On utilise la fonction de la diapositive précédente
viewport_paths()
```