---
title: "Visualisation avancée dans R avec `grid`"
subtitle: "Module 3 : Unités et systèmes de coordonnées"
author: "Marc-André Lemay"
date: '2019-05-14'
output: 
  beamer_presentation:
    theme: "default"
    color: "seagull"
header-includes:
- \usepackage{caption}
- \usepackage{courier}
- \usepackage{booktabs}
- \usepackage{longtable}
- \usepackage{array}
- \usepackage{multirow}
- \usepackage{wrapfig}
- \usepackage{float}
- \usepackage{colortbl}
- \usepackage{pdflscape}
- \usepackage{tabu}
- \usepackage{threeparttable}
- \usepackage{threeparttablex}
- \usepackage[normalem]{ulem}
- \usepackage{makecell}
- \usepackage{xcolor}
- \captionsetup[figure]{labelformat=empty}
---

```{r, include=FALSE}
library(grid)
library(kableExtra)
library(knitr)
```

```{r, include = FALSE}
def.chunk.hook  <- knitr::knit_hooks$get("chunk")
knitr::knit_hooks$set(chunk = function(x, options) {
  x <- def.chunk.hook(x, options)
  ifelse(options$size != "normalsize", paste0("\\", options$size,"\n\n", x, "\n\n \\normalsize"), x)
})
```

# Unités et systèmes de coordonnées

* Toutes les positions (e.g. arguments `x` et `y`) et les dimensions (e.g. arguments `width` et `height`) dans `grid` sont spécifiés en *unités* qui prennent leur sens dans le contexte d'un *système de coordonnées*.
* La plupart des systèmes de coordonnées situent l'origine (0,0) dans le coin inférieur gauche du `viewport`.
* Lorsque l'unité n'est pas spécifiée explicitement dans un appel de fonction, les valeurs sont interprétées selon l'argument `default.units`.
* Dans presque tous les exemples vus jusqu'à maintenant, `default.units = "npc"`.
* `"npc"` signifie *Normalized Parent Coordinates*. Ce système exprime les unités en taille relative par rapport au `viewport` courant, le coin supérieur droit étant (1,1).

# Systèmes `npc` et `native`

```{r, size = "tiny", fig.align = "center", out.width = '45%', fig.asp = 1}
grid.newpage(); grid.rect()
# On crée et projette un viewport avec des coordonnées 'native' particulières
pushViewport(viewport(height = 0.8, width = 0.8, xscale = c(0, 100), yscale = c(0, 100)))
# On représente des points bleus sur la diagonale descendante en utilisant "npc"
grid.points(x = unit(1:9 * 0.1, "npc"), y = unit(9:1 * 0.1, "npc"), 
            gp = gpar(col = "blue"))
# On représente des points rouges sur la diagonale ascendante avec "native"
# ("native" est en fait le système par défaut pour grid.points())
grid.points(x = unit(1:9 * 10, "native"), y = unit(1:9 * 10, "native"), 
            gp = gpar(col = "red"))
# Les axes sont graduées en fonction du système "native"
grid.xaxis(); grid.yaxis()
```

# Systèmes basés sur des mesures physiques

```{r, size = "tiny", fig.align = "center", out.width = '47%', fig.asp = 1}
grid.newpage(); grid.rect()
# On peut utiliser des unités comme les centimètres ("cm") ou les pouces ("in")
grid.rect(width = unit(3, "cm"), height = unit(3, "cm"), gp = gpar(col = "blue"))
grid.rect(width = unit(3, "in"), height = unit(3, "in"), gp = gpar(col = "red"))
# Ou encore un nombre de lignes 
grid.text("monde!", x = unit(0.5, "npc"), y = unit(1, "lines"))
grid.text("Bonjour", x = unit(0.5, "npc"), y = unit(2, "lines"))
grid.lines(x = unit(c(0, 1), "npc"), y = unit(c(2,2), "lines"))
# L'interprétation de la hauteur d'une ligne dépend des paramètres graphiques
grid.text("monde!", x = 0.5, y = unit(15, "lines"), gp = gpar(fontsize = 36))
grid.text("Bonjour", x = 0.5, y = unit(16, "lines"), gp = gpar(fontsize = 36))
grid.lines(x = c(0, 1), y = unit(c(16,16), "lines"), gp = gpar(fontsize = 36))
```

# Systèmes de coordonnées disponibles

```{r, echo = FALSE}
coords_table <-
	data.frame("Système" = paste0("\\texttt{",
		c("native", "npc", "snpc", "in", "cm", "mm", "pt",
			"bigpts", "picas", "dida", "cicero", "scaledpts",
			"char", "lines", "strwidth", "strheight",
			"grobx", "groby", "grobwidth", "grobheight"),
		"}"),
						 "Description" = c("Échelles en x et en y du \\texttt{viewport}",
						 									"Normalized Parent Coordinates. Coin inférieur gauche = (0,0) et supérieur droit = (1,1)",
						 									"Square npc. Coordonnées et tailles exprimées en proportions du plus petit côté du \\texttt{viewport}",
						 									"Pouces",
						 									"Centimètres",
						 									"Millimètres",
						 									"Points (72,27 par pouce)",
						 									"Gros points (72 par pouce)",
						 									"Picas (12 par pica)",
						 									"Dida (1157 pour 1238 points)",
						 									"Cicero (12 par cicero)",
						 									"Points normalisés (65 536 par point)",
						 									"Multiples de la taille des caractères (dépend de \\texttt{fontsize} et \\texttt{cex})",
						 									"Multiples de la hauteur d'une ligne (dépend de \\texttt{fontsize}, \\texttt{cex} et \\texttt{lineheight})",
						 									"Multiples de la largeur d'une chaîne de caractères donnée",
						 									"Multiples de la hauteur d'une chaîne de caractères donnée",
						 									"Dépend de la position en x d'un objet graphique donné",
						 									"Dépend de la position en y d'un objet graphique donné",
						 									"Multiples de la largeur d'un objet graphique donné",
						 									"Multiples de la hauteur d'un objet graphique donné"))

kable(coords_table, "latex", booktabs = TRUE, escape = FALSE, linesep = "") %>%
	kable_styling(latex_options = "scale_down") %>% row_spec(0, bold = TRUE)
```

# Conversion entre unités

\setlength{\parskip}{0pt}
\setlength{\partopsep}{1pt}

```{r, size = "tiny", fig.align = "center", out.width = '42%', fig.asp = 1}
grid.newpage(); grid.rect()
# Une première conversion triviale, mais qui montre le fonctionnement
in_to_cm <- convertUnit(x = unit(1, "in"), unitTo = "cm")
# Certaines conversions sont plus utiles (par exemple native vers mesures physiques)
pushViewport(viewport(xscale = c(0, 100), yscale = c(0, 50)))
x_inch <- convertX(unit(20, "native"), "in") # Combien font 20 "x" en pouces
y_inch <- convertY(unit(20, "native"), "in") # Combien font 20 "y" en pouces
unit.c(in_to_cm, x_inch, y_inch)
# Vérifions graphiquement que la conversion est bonne
grid.rect(width = 20, height = 20, default.units = "native", 
          gp = gpar(lwd = 20, col = "blue"))
grid.rect(width = x_inch, height = y_inch, gp = gpar(lwd = 10, col = "white"))
```

# Les unités `strwidth` et `strheight`

```{r, size = "tiny", fig.align = "center", out.width = '50%', fig.asp = 1}
grid.newpage(); grid.rect()
# Les unités strwidth et strheight permettent d'extraire 
# les dimensions d'une chaîne de caractères
string <- "Une chaîne de caractères quelconque"
grid.text(string, gp = gpar(fontsize = 36))
# Ajoutons un rectangle entourant ce texte
grid.rect(width = unit(1, "strwidth", data = string), 
          height = unit(1, "strheight", data = string),
          gp = gpar(fontsize = 36)) # On doit spécifier la bonne taille de police
```

# Les fonctions `grid.move.to()` et `grid.line.to()`

```{r, size = "tiny", fig.align = "center", out.width = '45%', fig.asp = 1}
grid.newpage(); grid.rect(); pushViewport(viewport(gp = gpar(fontsize = 36)))
# grid fournit un mécanisme pour tracer des lignes entre viewports différents
# Commençons par projeter un premier viewport
pushViewport(viewport(x = 0.25, y = 0.25, width = 0.4, height = 0.4))
grid.rect(); grid.text("A", x = unit(0.5, "npc") - unit(1.5, "cm"))
# La fonction grid.move.to() fixe un point de référence
grid.move.to(x = 0.5, y = 0.5)
# On quitte ce viewport et on en projette un autre
upViewport()
pushViewport(viewport(x = 0.75, y = 0.75, width = 0.4, height = 0.4))
grid.rect(); grid.text("B", x = unit(0.5, "npc") + unit(1.5, "cm"))
# On trace une flèche de la position de référence à une nouvelle position
grid.line.to(x = 0.5, y = 0.5, arrow = arrow(angle = 30))
```

# Exercices

* **Exercice 1** : Enlignez les mots "Bonjour monde!" un nombre maximal de fois à l'horizontale au centre de la fenêtre graphique. Indice: l'argument `valueOnly` de la fonction `convertUnit()` pourrait vous être utile.

* **Exercice 2** Représentez une règle de 15 cm avec des lignes de graduation à chaque millimètre et un chiffre indiquant la mesure à chaque centimètre.

* **Exercice 3** Reproduisez la figure présentée à la diapositive suivante à l'aide de fonctions de `grid`.

# Figure de l'exercice 3

```{r, echo = FALSE, fig.align = "center", out.width = '75%', fig.asp = 1}
grid.newpage()
# On projette un viewport avec des échelles appropriées
pushViewport(viewport(xscale = c(0, 2 * pi), yscale = c(-1.1, 1.1),
                      width = 0.8, height = 0.8))
# On calcule les positions en x et en y de sin(x)
x <- seq(0, 2 * pi, length.out = 500); y <- sin(x)
# On trace une ligne suivant la fonction
grid.lines(x, y, default.units = "native")
# On génére des vecteurs x et y séparés pour chacune des vagues
x_left <- x[x <= pi] ; y_left <- y[x <= pi]
x_right <- x[x >= pi] ; y_right <- y[x >= pi]
# On trace les polygones correspondants
grid.polygon(x_left, y_left, default.units = "native", gp = gpar(col = NA, fill = "blue"))
grid.polygon(x_right, y_right, default.units = "native", gp = gpar(col = NA, fill = "red"))
# On ajoute une note pour indiquer la fonction et l'intervalle
grid.text("y = sin(x) sur [0, 2*pi]", x = 0.75, y = 0.75, gp = gpar(fontsize = 24))
# On ajoute finalement des axes et une boîte
grid.xaxis(); grid.yaxis(); grid.rect()
```

# Solution de l'exercice 1

```{r, size = "tiny", fig.align = "center", out.width = '55%', fig.asp = 1}
grid.newpage(); grid.rect(); pushViewport(viewport(gp = gpar(fontsize = 24)))
# On détermine combien de largeurs de "Bonjour monde!" le viewport mesure en x
string <- "Bonjour monde!"
n <- floor(1 / convertUnit(unit(1, "strwidth", data = string), "npc", valueOnly = TRUE))
# On affiche ensuite le texte autant de fois que n
for(i in 1:n) {
	grid.text(string, x = unit(i, "strwidth", data = string), just = "right")
}
```

# Solution de l'exercice 2

```{r, size = "tiny", fig.align = "center", out.width = '80%', fig.asp = 1}
grid.newpage()
# On commence par créer un viewport qui contiendra notre règle
pushViewport(viewport(width = unit(16, "cm"), height = unit(3, "cm")))
grid.rect()
# On crée un vecteur pour les positions en x des graduations en cm
x_cm <- unit(seq(0, 15, 0.1) + 0.5, "cm")
# On crée ensuite un vecteur pour la position en y1 des barres de graduation
y_cm <- unit(c(rep(c(0.7, rep(0.3, 4), 0.5, rep(0.3, 4)), 15), 0.7), "cm")
# On ajoute les barres de graduation à l'aide de grid.segments
grid.segments(x0 = x_cm, x1 = x_cm, y0 = unit(1, "npc"), 
              y1 = unit(1, "npc") - y_cm)
# On ajoute les chiffres à chacun des centimètres
grid.text(as.character(0:15), x = unit(0:15 + 0.5, "cm"), 
          y = unit(1, "npc") - unit(1.1, "cm"))
```

# Solution de l'exercice 3

```{r, size = "tiny", fig.align = "center", out.width = '35%', fig.asp = 1}
grid.newpage()
# On projette un viewport avec des échelles appropriées
pushViewport(viewport(xscale = c(0, 2 * pi), yscale = c(-1.1, 1.1),
                      width = 0.8, height = 0.8))
# On calcule les positions en x et en y de sin(x)
x <- seq(0, 2 * pi, length.out = 500); y <- sin(x)
# On trace une ligne suivant la fonction
grid.lines(x, y, default.units = "native")
# On génére des vecteurs x et y séparés pour chacune des vagues
x_left <- x[x <= pi] ; y_left <- y[x <= pi]
x_right <- x[x >= pi] ; y_right <- y[x >= pi]
# On trace les polygones correspondants
grid.polygon(x_left, y_left, default.units = "native", gp = gpar(col = NA, fill = "blue"))
grid.polygon(x_right, y_right, default.units = "native", gp = gpar(col = NA, fill = "red"))
# On ajoute une note pour indiquer la fonction et l'intervalle
grid.text("y = sin(x) sur [0, 2*pi]", x = 0.75, y = 0.75, gp = gpar(fontsize = 24))
# On ajoute finalement des axes et une boîte
grid.xaxis(); grid.yaxis(); grid.rect()
```