---
title: "Visualisation avancée dans R avec `grid`"
subtitle: "Module 5 : Graphiques statistiques avec `grid`"
author: "Marc-André Lemay"
date: '2019-05-14'
output: 
  beamer_presentation:
    theme: "default"
    color: "seagull"
header-includes:
- \usepackage{caption}
- \usepackage{courier}
- \usepackage{booktabs}
- \usepackage{longtable}
- \usepackage{array}
- \usepackage{multirow}
- \usepackage{wrapfig}
- \usepackage{float}
- \usepackage{colortbl}
- \usepackage{pdflscape}
- \usepackage{tabu}
- \usepackage{threeparttable}
- \usepackage{threeparttablex}
- \usepackage[normalem]{ulem}
- \usepackage{makecell}
- \usepackage{xcolor}
- \captionsetup[figure]{labelformat=empty}
---

```{r, include=FALSE}
library(grid)
library(kableExtra)
library(knitr)
```

```{r, include = FALSE}
def.chunk.hook  <- knitr::knit_hooks$get("chunk")
knitr::knit_hooks$set(chunk = function(x, options) {
  x <- def.chunk.hook(x, options)
  ifelse(options$size != "normalsize", paste0("\\", options$size,"\n\n", x, "\n\n \\normalsize"), x)
})
```

# *Layout* général d'un graphique statistique

```{r, size = "tiny", fig.align = "center", out.width = '40%', fig.asp = 1, fig.show = "hold"}
grid.newpage(); grid.rect()
# On divise l'espace graphique en 9 régions (3x3)
plot_layout <- grid.layout(3, 3, widths = unit(c(5, 1, 2), c("lines", "null", "lines")),
                                heights = unit(c(4, 1, 4), c("lines", "null", "lines")))
pushViewport(viewport(layout = plot_layout, gp = gpar(fontsize = 24)))
# Création des principales régions et annotation
pushViewport(viewport(layout.pos.row = 2, layout.pos.col = 1, name = "ylab"))
grid.text("Étiquette de l'axe y", x = 0.4, rot = 90); upViewport()
pushViewport(viewport(layout.pos.row = 3, layout.pos.col = 2, name = "xlab"))
grid.text("Étiquette de l'axe x", y = 0.4); upViewport()
pushViewport(viewport(layout.pos.row = 1, layout.pos.col = 2, name = "titre"))
grid.text("Titre"); upViewport()
pushViewport(viewport(layout.pos.row = 2, layout.pos.col = 2, name = "plot"))
grid.text("Région graphique"); grid.rect(); grid.xaxis(); grid.yaxis()
# La fonction plotViewport() permet aussi de créer un viewport de région graphique
```

# Visualisation d'un nuage de points

```{r, size = "tiny", fig.align = "center", out.width = '45%', fig.asp = 1}
grid.newpage(); grid.rect(); pushViewport(viewport(gp = gpar(fontsize = 24)))
# Ici on utilise plotViewport() pour situer la région graphique par rapport à ROOT
pushViewport(plotViewport()) # Par défaut margins = c(5.1, 4.1, 4.1, 2.1)
# Maintenant générons une série en x et en y
set.seed(42) # Pour obtenir le même résultat à chaque fois
x <- runif(n = 30, min = 0, max = 30)
y <- x + rnorm(30, mean = 0, sd = 5)
# La fonction dataViewport() crée un viewport avec des échelles "native" appropriées
pushViewport(dataViewport(xData = x, yData = y))
# Ajout des points, des axes et annotation du graphique
grid.points(x, y); grid.rect(); grid.xaxis(); grid.yaxis()
grid.text("x", y = unit(-3, "lines")); grid.text("y", x = unit(-3, "lines"), rot = 90)
grid.text("Titre", y = unit(1, "npc") + unit(2, "lines"))
```

# Générer un boxplot avec `grid`

```{r, size = "tiny"}
# Nous utiliserons le jeu de données InsectSprays pour notre exemple
str(InsectSprays)
# La fonction boxplot.stats permet d'extraire les statistiques
stats <- tapply(InsectSprays$count, InsectSprays$spray, FUN = boxplot.stats)
# L'objet 'stats' contient une liste de statistiques pour chaque type d'insecticide
# On y trouve toutes les données nécessaires pour chacun des boxplots
str(stats[1:3])
```

# *Layout* utilisé pour le boxplot

```{r, size = "tiny", fig.align = "center", out.width = '40%', fig.asp = 1,}
grid.newpage(); grid.rect()
# Nous allons assigner nos viewports à des variables puis les projeter
vp1 <- viewport(gp = gpar(fontsize = 24), name = "fontsize")
vp2 <- plotViewport(name = "plot")
vp3 <- dataViewport(yData = InsectSprays$count, xscale = c(0.5, 6.5), name = "data")
vp4 <- viewport(layout = grid.layout(1, 6), name = "layout")
pushViewport(vpStack(vp1, vp2, vp3, vp4))
# On crée maintenant une série de viewports pour chacun des niveaux du facteur
for(i in 1:6) {
	pushViewport(viewport(layout.pos.col = i, yscale = vp3$yscale, name = LETTERS[i]))
	grid.rect(); grid.text(LETTERS[i])
	upViewport()
}
upViewport(); grid.xaxis(at = 1:6, label = LETTERS[1:6]); grid.yaxis()
```

# Fonction pour tracer une seule boîte
```{r, size = "tiny", fig.align = "center", out.width = '30%', fig.asp = 1}
# La fonction prend en entrée une liste telle que produite par boxplot.stats
grid_boxplot <- function(x, fill = "white") {
  # On trace d'abord la ligne qui joint les extrémités de la boîte
  grid.lines(x = unit(c(0.5, 0.5), "npc"), 
             y = unit(c(x[["stats"]][1], x[["stats"]][5]), "native"))
  # On trace ensuite un rectangle allant du premier au troisième quartile
  grid.rect(y = unit(x[["stats"]][2], "native"),
            height = unit(x[["stats"]][4] - x[["stats"]][2], "native"),
            just = c("centre", "bottom"), width = unit(0.5, "npc"),
            gp = gpar(fill = fill))
  # On trace maintenant la ligne de la médiane
  grid.lines(x = unit(c(0.25, 0.75), "npc"),
             y = unit(rep(x[["stats"]][3], 2), "native"))
  # On trace finalement les outliers, s'il y en a
  if(length(x$out)) grid.points(x = unit(rep(0.5, length(x$out)), "npc"), y = x$out)
}
# Maintenant, testons notre fonction sur l'un des boxplots
grid.newpage(); grid.rect(); pushViewport(vpStack(vp1, vp2, vp3, vp4))
pushViewport(viewport(layout.pos.col = 3, yscale = vp3$yscale))
grid_boxplot(stats$C, fill = "skyblue"); upViewport(2); grid.yaxis()
```

# Boxplot complet de `InsectSprays`

```{r, size = "tiny", fig.align = "center", out.width = '45%', fig.asp = 1}
# Préparation et projection des viewports
grid.newpage(); grid.rect(); pushViewport(vpStack(vp1, vp2, vp3, vp4))
# Ajout de chacun des boxplots dans leur viewport respectif
for(i in 1:6) {
	pushViewport(viewport(layout.pos.col = i, yscale = vp3$yscale, name = LETTERS[i]))
	grid_boxplot(stats[[LETTERS[i]]], fill = "skyblue"); upViewport()
}
# On ajoute les axes et la boîte autour du graphique
upViewport(); grid.xaxis(1:6, LETTERS[1:6]); grid.yaxis(); grid.rect()
# Ajout des étiquettes et du titre
grid.text("Insecticide", y = unit(-3, "lines"))
grid.text("Décompte d'insectes", x = unit(-3, "lines"), rot = 90)
grid.text("Effet de différents insecticides", y = unit(1, "npc") + unit(2, "lines"))
```

# Fonction générant un boxplot complet

```{r, size = "tiny"}
grid_boxplot <- function(x, xfactor, fill = "white", fontsize = 24,
                         xlab = "x", ylab = "y", main = "",
                         margins = c(5.1, 4.1, 4.1, 2.1)) {
  n <- nlevels(xfactor) # Nombre de facteurs, et donc de boîtes à tracer
  xData <- tapply(x, xfactor, boxplot.stats) # Calcul des statistiques
  # Préparation et projection des viewports
  vp1 <- viewport(gp = gpar(fontsize = fontsize), name = "fontsize")
  vp2 <- plotViewport(name = "plot", margins = margins)
  vp3 <- dataViewport(yData = x, xscale = c(0.5, n + 0.5), name = "data")
  vp4 <- viewport(layout = grid.layout(1, n), name = "layout")
  pushViewport(vpStack(vp1, vp2, vp3, vp4))
  
  for(i in 1:n) { # On itère sur chacun des niveaux du facteur
  	istats <- xData[[i]][["stats"]]; iout <- xData[[i]][["out"]]
  	pushViewport(viewport(layout.pos.col = i, yscale = vp3$yscale, name = names(xData)[i]))
    grid.lines(x = unit(c(0.5, 0.5), "npc"), # Ligne min-max
               y = unit(c(istats[1], istats[5]), "native"))
    grid.rect(y = unit(istats[2], "native"), # Boîte
              height = unit(istats[4] - istats[2], "native"),
              just = c("centre", "bottom"), width = unit(0.5, "npc"),
              gp = gpar(fill = fill))
    grid.lines(x = unit(c(0.25, 0.75), "npc"), # Ligne médiane
               y = unit(rep(istats[3], 2), "native"))
	# Outliers s'il y en a
	if(length(iout)) grid.points(x = unit(rep(0.5, length(iout)), "npc"), y = iout)
	upViewport()
  }
  # Annotation du graphique
  upViewport(); grid.rect(); grid.yaxis(); grid.xaxis(1:n, names(xData))
  grid.text(xlab, y = unit(-3, "lines"))
  grid.text(ylab, x = unit(-3, "lines"), rot = 90)
  grid.text(main, y = unit(1, "npc") + unit(2, "lines"))
  upViewport(3); invisible(xData)
}
```

# Test de la nouvelle fonction (graphique page suivante)
```{r, size = "tiny", fig.keep = "none"}
grid.newpage()
# On prépare un layout de 2x2 pour mettre 4 graphiques
pushViewport(viewport(layout = grid.layout(2, 2)))
# Boxplot de InsectSprays dans (1,1)
pushViewport(viewport(layout.pos.row = 1, layout.pos.col = 1))
grid_boxplot(InsectSprays$count, InsectSprays$spray, fill = "indianred",
             xlab = "Insecticide", ylab = "Décompte d'insectes",
             main = "Effet de différents insecticides", fontsize = 14)
# Boxplot de chickwts dans (1,2)
upViewport(); pushViewport(viewport(layout.pos.row = 1, layout.pos.col = 2))
grid_boxplot(chickwts$weight, chickwts$feed, fill = "forestgreen", 
             xlab = "Diète", ylab = "Poids (g)", fontsize = 10,
             main = "Effet de différentes diètes\nsur la masse de poussins")
# Boxplot de OrchardSprays dans (2,1)
upViewport(); pushViewport(viewport(layout.pos.row = 2, layout.pos.col = 1))
grid_boxplot(OrchardSprays$decrease, OrchardSprays$treatment, fill = "skyblue",
             xlab = "Insecticide", ylab = "Diminution",
             main = "Effet de différents insecticides", fontsize = 14)
# Boxplot de PlantGrowth dans (2,2)
upViewport(); pushViewport(viewport(layout.pos.row = 2, layout.pos.col = 2))
grid_boxplot(PlantGrowth$weight, PlantGrowth$group, fill = "gold",
             xlab = "Traitement", ylab = "Poids sec", fontsize = 14,
             main = "Effet de différents traitements\nsur la masse des plantes")
```

# Graphique de la diapositive précédente
```{r, fig.align = "center", out.width = '80%', fig.asp = 1, echo = FALSE}
grid.newpage()
pushViewport(viewport(layout = grid.layout(2, 2)))
pushViewport(viewport(layout.pos.row = 1, layout.pos.col = 1))
grid_boxplot(InsectSprays$count, InsectSprays$spray, fill = "indianred",
						 xlab = "Insecticide", ylab = "Décompte d'insectes",
						 main = "Effet de différents insecticides", fontsize = 14)
upViewport(); pushViewport(viewport(layout.pos.row = 1, layout.pos.col = 2))
grid_boxplot(chickwts$weight, chickwts$feed, fill = "forestgreen", 
						 xlab = "Diète", ylab = "Poids (g)", fontsize = 10,
						 main = "Effet de différentes diètes\nsur la masse de poussins")
upViewport(); pushViewport(viewport(layout.pos.row = 2, layout.pos.col = 1))
grid_boxplot(OrchardSprays$decrease, OrchardSprays$treatment, fill = "skyblue",
						 xlab = "Insecticide", ylab = "Diminution",
						 main = "Effet de différents insecticides", fontsize = 14)
upViewport(); pushViewport(viewport(layout.pos.row = 2, layout.pos.col = 2))
grid_boxplot(PlantGrowth$weight, PlantGrowth$group, fill = "gold",
						 xlab = "Traitement", ylab = "Poids sec", fontsize = 14,
						 main = "Effet de différents traitements\nsur la masse des plantes")
```

# Exercices

* **Exercice 1** : Représentez la série de points (0, 1), (1, 10), (2, 100) et (3, 100) en un nuage de points avec un axe des y logarithmique gradué de façon appropriée.
* **Exercice 2** : Créez une fonction qui permet de tracer un graphique en nuage de points dans un `viewport` donné, de l'annoter (axes, étiquettes et titre) et de tracer optionnellement une droite de tendance (voir `?grid.abline`). Votre fonction doit revenir au `viewport` à partir duquel elle a été appelée. Testez votre fonction en représentant `mtcars$mpg` en y et `mtcars$hp` en x.
* **Exercice 3** : Créez une fonction permettant de générer un histogramme. Ajoutez une option permettant de représenter l'histogramme à l'horizontale plutôt qu'à la verticale. Votre fonction doit revenir au `viewport` à partir duquel elle a été appelée. Testez votre fonction en représentant `faithful$waiting`. Indice : vous pouvez générer les statistiques d'un histogramme sans l'afficher avec `hist(x, plot = FALSE)`.

# Exercices

* **Exercice 4** : Créez une fonction permettant de représenter un nuage de points ainsi que les distributions des variables x et y sous forme d'histogramme en marge du graphique. Utilisez cette fonction pour visualiser `faithful$eruptions` en x et `faithful$waiting` en y. Indice : réutilisez le code produit aux exercices 2 et 3. Nous n'avez alors qu'à programmer un layout approprié pour disposer les différents éléments.

# Solution de l'exercice 1
```{r, size = "tiny", fig.align = "center", out.width = '50%', fig.asp = 1}
grid.newpage(); grid.rect(); pushViewport(viewport(gp = gpar(fontsize = 20)))
# Données
x <- 0:3; y <- 10^x
# Préparation et projection des viewports
pushViewport(plotViewport())
pushViewport(dataViewport(xData = 0:3, yData = 0:3))
# On dessine les points en transformant le vecteur y avec log10
grid.points(x = x, y = log10(y))
# On affiche ensuite les axes, en mettant un axe des y logarithmique
grid.yaxis(at = 0:3, label = as.character(10^(0:3))); grid.xaxis()
```

# Solution de l'exercice 2
```{r, size = "tiny"}
scatterplot <- function(x, y, abline = FALSE, xlab = "x", ylab = "y",
                        main = "", col = "black", fontsize = 12, 
                        margins = c(5, 4, 4, 2)) {
  # Préparation et projection des viewports
  pushViewport(viewport(gp = gpar(fontsize = fontsize), name = "fontsize"))
  pushViewport(plotViewport(name = "plot", margins = margins))
  pushViewport(dataViewport(xData = x, yData = y, name = "data"))
  # Ajout des points et optionnellement d'une droite de tendance
  grid.points(x, y, gp = gpar(col = col))
  if(abline) {
    # On doit mettre les données dans un data.frame avec de calculer le modèle
    line_df <- data.frame(x = x, y = y)
    lmodel <- lm(y ~ x, data = line_df)
    # On doit utiliser un viewport "clipéé" car sinon la ligne sortira du graphique
    pushViewport(viewport(clip = "on", xscale = current.viewport()$xscale,
                          yscale = current.viewport()$yscale, name = "clip"))
    # coef(lmodel)[1] est l'ordonnée à l'origine et coef(lmodel)[2] est la pente
    grid.abline(intercept = coef(lmodel)[1], slope = coef(lmodel)[2],
                gp = gpar(lty = 2)); upViewport()
  }
  # Ajout des annotations
  grid.rect(); grid.xaxis(); grid.yaxis()
  grid.text(xlab, y = unit(-3, "lines"))
  grid.text(ylab, x = unit(-3, "lines"), rot = 90)
  grid.text(main, y = unit(1, "npc") + unit(2, "lines"))
  # On ressort de tous les viewports qu'on a projetés
  # Ainsi la fonction est sans effets non désirés (side effects)
  upViewport(3)
  # On rend explicite le fait que cette fonction ne produit qu'un output graphique
  return(invisible(NULL))
}
```

# Solution de l'exercice 2 (suite)

```{r, size = "tiny", fig.align = "center", out.width = '60%', fig.asp = 1}
grid.newpage()
# On teste maintenant notre fonction
scatterplot(mtcars$hp, mtcars$mpg, abline = TRUE, col = "blue",
            xlab = "Nombre de chevaux-vapeur", ylab = "Milles par gallon",
            main = "Milles par gallon selon le\n nombre de chevaux-vapeur",
            fontsize = 24)
```

# Solution de l'exercice 3

```{r, size = "tiny"}
histogram <- function(x, horiz = FALSE, xlab = "x", ylab = "Fréquence", 
                      main = "", fill = "white", fontsize = 12,
                      margins = c(5, 4, 4, 2), annotate = TRUE) {
  # Calcul des statistiques
  stats <- hist(x, plot = FALSE)
  if(length(unique(diff(stats$breaks))) != 1) {
    stop("Les intervalles l'histogramme doivent avoir la même largeur.")
  }
  # Préparation et projection des viewports
  pushViewport(viewport(gp = gpar(fontsize = fontsize), name = "fontsize"))
  pushViewport(plotViewport(name = "plot", margins = margins))
  pushViewport(dataViewport(xData = if(horiz) stats$counts else x, 
                            yData = if(horiz) x else stats$counts, 
                            name = "data"))
	
  # Affichage des données à l'aide de grid.rect
  rect_width <- unique(diff(stats$breaks))
  grid.rect(x = if(horiz) unit(0, "native") else unit(stats$mids, "native"),
        y = if(horiz) unit(stats$mids, "native") else unit(0, "native"),
        height = if(horiz) unit(rect_width, "native") else unit(stats$counts, "native"),
        width = if(horiz) unit(stats$counts, "native") else  unit(rect_width, "native"), 
        just = if(horiz) c("left", "center") else c("centre", "bottom"),
        gp = gpar(fill = fill))
	
  # Annotation du graphique
  if(annotate) {
      grid.xaxis(); grid.yaxis()
      grid.text(if(horiz) ylab else xlab, y = unit(-3, "lines"))
      grid.text(if(horiz) xlab else ylab, x = unit(-3, "lines"), rot = 90)
      grid.text(main, y = unit(1, "npc") + unit(2, "lines"))
  }
	
  upViewport(3)
  return(invisible(NULL))
}
```

# Solution de l'exercice 3 (suite)
```{r, size = "tiny", fig.align = "center", out.width = '45%', fig.asp = 1}
grid.newpage()
# Testons maintenant notre fonction
# On va séparer ROOT en deux pour tester les versions horizontale et verticale
pushViewport(viewport(layout = grid.layout(1, 2)))
pushViewport(viewport(layout.pos.col = 1))
histogram(faithful$waiting, xlab = "Temps écoulé", 
          main = "Temps entre les éruptions \ndu geyser Old Faithful",
          fill = "skyblue", fontsize = 20)
# On va dans le viewport de droite pour le second histogramme
upViewport(); pushViewport(viewport(layout.pos.col = 2))
histogram(faithful$waiting, xlab = "Temps écoulé", horiz = TRUE,
          main = "Temps entre les éruptions \ndu geyser Old Faithful",
          fill = "indianred", fontsize = 20)
```

# Solution de l'exercice 4

```{r, size = "tiny"}
margin_plot <- function(x, y, abline = FALSE, xlab = "x", ylab = "y",
                        main = "", col = "black", fontsize = 12,
                        fill = "white", annotate_hist = FALSE,
                        hx_xlab = "x", hx_ylab = "Fréquence", 
                        hy_xlab = "x", hy_ylab = "Fréquence") {
  # Viewport qui détermine la taille de la police pour tous les autres
  pushViewport(viewport(gp = gpar(fontsize = fontsize)))
  # On crée un layout approprié puis on le projette
  layout <- grid.layout(5, 5,
                  widths =  unit(c(4, 2, 3, 1, 2), 
                                 c("lines", "null", "lines", "null", "lines")),
                  heights = unit(c(2, 1, 3, 2, 4), 
                                 c("lines", "null", "lines", "null", "lines")))

  pushViewport(viewport(layout = layout, name = "layout"))
  # Maintenant on projette le viewport qui servira pour le nuage de points
  pushViewport(viewport(layout.pos.row = 4, layout.pos.col = 2, name = "plot"))
  # On trace ensuite notre graphique; on ne laisse pas de marges
  scatterplot(x, y, abline, xlab, ylab, main, col, fontsize, margins = rep(0, 4))
  # On ressort ensuite du viewport et on va dans celui pour l'histogramme en x
  upViewport()
  pushViewport(viewport(layout.pos.row = 2, layout.pos.col = 2, name = "histx"))
  # On trace cet histogramme (encore sans marges)
  histogram(x, horiz = FALSE, xlab = hx_xlab, ylab = hx_ylab, fill = fill, 
            fontsize = fontsize, margins = rep(0, 4), annotate = annotate_hist)
  # On ressort de ce viewport et on va dans celui pour l'histogramme en y
  upViewport()
  pushViewport(viewport(layout.pos.row = 4, layout.pos.col = 4, name = "histy"))
  histogram(y, horiz = TRUE, xlab = hy_xlab, ylab = hy_ylab, fill = fill, 
            fontsize = fontsize, margins = rep(0, 4), annotate = annotate_hist)
  # On retourne dans le viewport ROOT pour ne laisser aucun "side-effect"
  upViewport(3)
}
```

# Solution de l'exercice 4 (suite)

```{r, size = "tiny", fig.align = "center", out.width = '60%', fig.asp = 1}
# Nous allons maintenant tester notre fonction
grid.newpage()
margin_plot(faithful$eruptions, faithful$waiting, abline = TRUE, fontsize = 18,
            xlab = "Éruptions", ylab = "Attente", main = "", col = "blue", 
            fill = "skyblue", annotate_hist = TRUE, hx_xlab = "", hy_xlab = "")
```