---
title: "Visualisation avancée dans R avec `grid`"
subtitle: "Module 7 : Objets graphiques complexes (`gTree`)"
author: "Marc-André Lemay"
date: '2019-05-14'
output: 
  beamer_presentation:
    theme: "default"
    color: "seagull"
header-includes:
- \usepackage{caption}
- \usepackage{courier}
- \usepackage{booktabs}
- \usepackage{longtable}
- \usepackage{array}
- \usepackage{multirow}
- \usepackage{wrapfig}
- \usepackage{float}
- \usepackage{colortbl}
- \usepackage{pdflscape}
- \usepackage{tabu}
- \usepackage{threeparttable}
- \usepackage{threeparttablex}
- \usepackage[normalem]{ulem}
- \usepackage{makecell}
- \usepackage{xcolor}
- \captionsetup[figure]{labelformat=empty}
---

```{r, include=FALSE}
library(grid)
library(kableExtra)
library(knitr)
```

```{r, include = FALSE}
def.chunk.hook  <- knitr::knit_hooks$get("chunk")
knitr::knit_hooks$set(chunk = function(x, options) {
  x <- def.chunk.hook(x, options)
  ifelse(options$size != "normalsize", paste0("\\", options$size,"\n\n", x, "\n\n \\normalsize"), x)
})
```

# Qu'est-ce qu'un `gTree`?

* Un `gTree` est un ensemble de `grobs` organisés en une hiérarchie potentiellement complexe d'objets graphiques.
* Lorsqu'un `gTree` est tracé sur la fenêtre graphique, tous les descendants (ses *children* ou « enfants ») de ce `gTree` (i.e. tous les `grobs` et `gTree` qui en font partie) sont tracés.
* Ultimement, un `gTree` peut être utilisé pour concevoir de nouveaux types d'objets graphiques disposant de leurs propres paramètres par défaut et méthodes.

# Notre premier `gTree`
```{r, size = "tiny", fig.align = "center", out.width = '35%', fig.asp = 1}
grid.newpage(); grid.rect()
# Commençons par créer trois objets graphiques simples
rg <- rectGrob(width = 0.5, height = 0.5, gp = gpar(fill = "blue"))
cg <- circleGrob(r = 0.25, gp = gpar(fill = "red"))
lg <- linesGrob(x = c(0.3, 0.7), y = c(0.25, 0.75), gp = gpar(lty = 2))
# Ces objets peuvent être groupés en tant « qu'enfants » d'un gTree
tree <- gTree(children = gList(rg, cg, lg))
# Ces objets peuvent être collectivement dessinés avec grid.draw()
grid.draw(tree)
# On peut aussi les dessiner dans un autre viewport
pushViewport(viewport(x = 0, y = 0, width = 0.25, height = 0.25, 
             just = c("left", "bottom")))
grid.draw(tree); upViewport()
# gTree peut aussi prendre un vp comme argument et spécifier son propre gp
tree2 <- gTree(children = gList(rg, cg, lg), gp = gpar(col = "yellow"),
               vp = viewport(x = 0.75, y = 0.75, width = 0.25, height = 0.25, 
               just = c("left", "bottom")))
grid.draw(tree2)
```

# `xaxis` et `yaxis` : un autre exemple de `gTree`

```{r, size = "tiny", fig.align = "center", out.width = '25%', fig.asp = 1, fig.show = "hold"}
grid.newpage(); grid.rect()
# Commençons par créer un viewport un peu plus petit que ROOT
pushViewport(viewport(width = 0.7, height = 0.7, gp = gpar(fontsize = 24)))
# Plaçons maintenant des axes
grid.xaxis(at = 1:5 / 5, name = "xaxis"); grid.yaxis(at = 1:5 / 5, name = "yaxis")
# La fonction grid.ls() nous permet de voir que chaque axe comprend trois descendants
grid.ls()
# On peut s'en servir pour éditer des composantes de l'axe ou l'axe entier
grid.edit("xaxis", gp = gpar(col = "blue"))
grid.gedit(gPath("[x-y]axis", "labels"), gp = gpar(fontsize = 36))
```

# Que fait `grid.draw()` avec un `gTree`?

Lorsqu'un `gTree` est tracé, les événements suivants ont lieu :

* Les paramètres graphiques de l'argument `gp` sont imposés.
* Le `viewport` de l'argument `vp` est projeté. Le `gTree` sera tracé à partir de ce `viewport`.
* Les `viewports` de l'argument `childrenvp` sont projetés puis le `viewport` courant redevient `"vp"`.
* Tous les `children` du `gTree` sont tracés. Si ceux-ci comportent un argument `vp`, le `viewport` en question doit avoir été créé avec `childrenvp`.
* Le `viewport` `"vp"` du `gTree` est supprimé (avec `popViewport()`) et l'exécution de `grid.draw()` se termine.

# Créer son propre `gTree`: `boxplotGrob()`

```{r, size = "tiny"}
# Nous allons créer notre propre fonction boxplotGrob qui crée un objet boxplot
boxplotGrob <- function(x, name = NULL, gp = NULL, vp = NULL) {
  # Calcul des statistiques
  stats <- boxplot.stats(x); xs <- stats$stats; xout <- stats$out
  # Ligne allant du minimum au maximum
  whisker <- segmentsGrob(x0 = unit(0.5, "npc"), x1 = unit(0.5, "npc"),
                          y0 = unit(xs[1], "native"), y1 = unit(xs[5], "native"),
                          name = "whisker")
  # Boîte reliant les 1er et 2e quartiles
  box <- rectGrob(x = unit(0.5, "npc"), width = unit(0.5, "npc"),
                  y = unit(xs[2], "native"), height = unit(xs[4] - xs[2], "native"),
                  just = c("centre", "bottom"), name = "box")
  # Ligne indiquant la médiane
  median <- segmentsGrob(x0 = unit(0.25, "npc"), x1 = unit(0.75, "npc"),
                         y0 = unit(xs[3], "native"), y1 = unit(xs[3], "native"),
                         name = "median")
  # Points indiquant les outliers
  if(lx <- length(xout)) {
    outliers <- pointsGrob(x = unit(rep(0.5, lx), "npc"), y = unit(xout, "native"),
                           name = "outliers")
  } else {
    outliers <- pointsGrob(x = NA, y = NA, name = "outliers")
  }
	
  # La fonction retourne un gTree contenant tous ces éléments
  gTree(x = x, name = name, gp = gp, vp = vp, childrenvp = NULL, cl = "boxplot",
        children = gList(whisker, box, median, outliers))
}

```

# Premier test avec `boxplotGrob()`

```{r, size = "tiny", fig.align = "center", out.width = '40%', fig.asp = 1, fig.show = "hold"}
grid.newpage()
# Projection d'un viewport avec une échelle en y et un layout appropriés
pushViewport(dv <- dataViewport(yData = InsectSprays$count, xscale = c(0, 1),
                                width = 0.8, height = 0.8, gp = gpar(fontsize = 24),
                                layout = grid.layout(1, 2)))
# Création d'objets graphiques représentant un boxplot pour les insecticides A et C
boxplotA <- boxplotGrob(InsectSprays[InsectSprays$spray == "A", "count"],
                        vp = viewport(layout.pos.col = 1, yscale = dv$yscale), 
                        name = "boxplotA", gp = gpar(fill = "skyblue"))
boxplotC <- boxplotGrob(InsectSprays[InsectSprays$spray == "C", "count"],
                        vp = viewport(layout.pos.col = 2, yscale = dv$yscale),
                        name = "boxplotC", gp = gpar(fill = "indianred"))
# On affiche les deux boxplots dans leurs viewports respectifs et un axe en y
grid.draw(gList(boxplotA, boxplotC)); grid.yaxis()
```

# Nouvelle fonction `grid_boxplot()`

```{r, size = "tiny"}
grid_boxplot <- function(x, xfactor, fill = "white", fontsize = 24,
                         xlab = "x", ylab = "y", main = "",
                         margins = c(5.1, 4.1, 4.1, 2.1)) {
  # liste avec les données pour chaque niveau
  xData <- split(x, xfactor)
  # Nombre de facteurs, et donc de boîtes à tracer
  n <- nlevels(xfactor)
  
  # Préparation et projection des viewports
  vp1 <- viewport(gp = gpar(fontsize = fontsize), name = "fontsize")
  vp2 <- plotViewport(name = "plot", margins = margins)
  vp3 <- dataViewport(yData = x, xscale = c(0.5, n + 0.5), name = "data")
  vp4 <- viewport(layout = grid.layout(1, n), name = "layout")
  pushViewport(vpStack(vp1, vp2, vp3, vp4))
  
  # On itère sur chacun des niveaux du facteur
  for(i in 1:n) {
    i_name <- names(xData)[i]
    pushViewport(viewport(layout.pos.col = i, yscale = vp3$yscale, name = i_name))
    # Création du boxplot pour ce niveau de facteur
    i_boxplot <- boxplotGrob(xData[[i]], name = paste0("boxplot", i_name),
                             gp = gpar(fill = fill))
    grid.draw(i_boxplot)
    upViewport()
  }
  
  # Annotation du graphique
  upViewport(); grid.rect(name = "box")
  grid.yaxis(name = "yaxis"); grid.xaxis(1:n, names(xData), name = "xaxis")
  grid.text(xlab, y = unit(-3, "lines"), name = "xlab")
  grid.text(ylab, x = unit(-3, "lines"), rot = 90, name = "ylab")
  grid.text(main, y = unit(1, "npc") + unit(2, "lines"), name = "title")
  upViewport(3); invisible(xData)
}
```

# Graphique complet et édition avec `grid.edit()`

```{r, size = "tiny", fig.align = "center", out.width = '25%', fig.asp = 1, fig.show = "hold"}
grid_boxplot(InsectSprays$count, InsectSprays$spray,
             xlab = "Insecticide", ylab = "Décompte d'insectes",
             main = "Effet de différents insecticides")
# Le design comme objet graphique permet d'éditer plus efficacement
grid.gedit("boxplot[A-Z]", gp = gpar(fill = "indianred"))
grid.gedit(gPath("boxplot[A-Z]", "median"), gp = gpar(col = "blue", lwd = 8))
# On ne peut pas éditer la composante x de nos boxplots puisqu'il n'existe pas
#  de méthode pour le faire. Une technique plus avancée existe pour cette
#  situation, mais est laissée en exercice pour les intéressés.
grid.edit("boxplotA", x = InsectSprays[InsectSprays$spray == "C", "count"])
```


# La fonction `grid.grab()`

```{r, size = "tiny", eval = FALSE}
grid.newpage()
# La fonction grid.grab() permet d'extraire un gTree à partir de la display list
# Faisons par exemple un graphique à l'aide de fonctions grid.*()
pushViewport(viewport(gp = gpar(fontsize = 24)))
pushViewport(plotViewport())
pushViewport(dataViewport(xData = mtcars$hp, yData = mtcars$mpg))
grid.rect(name = "box"); grid.xaxis(name = "xaxis"); grid.yaxis(name = "yxaxis")
grid.points(x = mtcars$hp, y = mtcars$mpg, name = "points")
grid.text("Chevaux-vapeur", y = unit(-3, "lines"), name = "xlab")
grid.text("Milles par gallon", x = unit(-3, "lines"), rot = 90, name = "ylab")
grid.text("Milles par gallon selon\nle nombre de chevaux-vapeur", 
          y = unit(1, "npc") + unit(2, "lines"), name = "title")
# grid.grab() permet de sauvegarder ce graphique sous forme d'objet
graph <- grid.grab()
# On peut le représenter dans une nouvelle fenêtre graphique et même l'éditer
grid.newpage()
graph <- editGrob(graph, gPath = "points", gp = gpar(pch = 2, col = "blue"))
grid.draw(graph)
```

```{r, size = "tiny", fig.align = "center", out.width = '35%', fig.asp = 1, fig.show = "hold", fig.keep = c(10, 12)}
grid.newpage()
# La fonction grid.grab() permet d'extraire un gTree à partir de la display list
# Faisons par exemple un graphique à l'aide de fonctions grid.*()
pushViewport(viewport(gp = gpar(fontsize = 24)))
pushViewport(plotViewport())
pushViewport(dataViewport(xData = mtcars$hp, yData = mtcars$mpg))
grid.rect(name = "box"); grid.xaxis(name = "xaxis"); grid.yaxis(name = "yxaxis")
grid.points(x = mtcars$hp, y = mtcars$mpg, name = "points")
grid.text("Chevaux-vapeur", y = unit(-3, "lines"), name = "xlab")
grid.text("Milles par gallon", x = unit(-3, "lines"), rot = 90, name = "ylab")
grid.text("Milles par gallon selon\nle nombre de chevaux-vapeur", 
          y = unit(1, "npc") + unit(2, "lines"), name = "title")
# grid.grab() permet de sauvegarder ce graphique sous forme d'objet
graph <- grid.grab()
# On peut le représenter dans une nouvelle fenêtre graphique et même l'éditer
grid.newpage()
graph <- editGrob(graph, gPath = "points", gp = gpar(pch = 2, col = "blue"))
grid.draw(graph)
```

# Exercices

* **Exercice 1** : Reproduisez la figure suivante en créant le `gTree` représenté dans la cellule (1, 1) du `layout` et en en traçant des versions éditées avec `editGrob()` dans les autres cellules.

```{r, echo = FALSE, fig.align = "center", out.width = '50%', fig.asp = 1}
grid.newpage()
# Création des grobs
rg <- rectGrob()
cg <- circleGrob(r = 0.3)
tg <- textGrob("cex = 2, r = 0.3, lty = 2 dans (1, 2)")
tree <- gTree(children = gList(rg, cg, tg), gp = gpar(cex = 2))
# Projetction d'un viewport avec un layout 2x2
pushViewport(viewport(layout = grid.layout(2, 2)))
grid.draw(editGrob(tree, vp = viewport(layout.pos.row = 1, layout.pos.col = 1)))
grid.draw(editGrob(tree, gp = gpar(lty = 2),
                   vp = viewport(layout.pos.row = 1, layout.pos.col = 2)))
grid.draw(editGrob(tree, gp = gpar(col = "blue"),
                   vp = viewport(layout.pos.row = 2, layout.pos.col = 1)))
grid.draw(editGrob(tree, gp = gpar(fill = "red"),
                   vp = viewport(layout.pos.row = 2, layout.pos.col = 2)))

```

# Exercices

* **Exercice 2** : Prenez le graphique produit par le code suivant et utilisez la fonction `grid.edit()` pour en arriver au produit final affiché ici. Quatre éléments ont été modifiés. La fonction `grid_boxplot()` est définie aux diapositives 6 et 8.

```{r, size = "tiny", eval = FALSE}
grid_boxplot(InsectSprays$count, InsectSprays$spray,
             xlab = "Insecticide", ylab = "Décompte d'insectes",
             main = "Effet de différents insecticides")
```

```{r, echo = FALSE, fig.align = "center", out.width = '45%', fig.asp = 1, fig.keep = "last"}
grid_boxplot(InsectSprays$count, InsectSprays$spray,
             xlab = "Insecticide", ylab = "Décompte d'insectes",
             main = "Effet de différents insecticides")
grid.gedit("whisker", arrow = arrow(angle = 30, ends = "both"))
grid.gedit(gPath("xaxis", "labels"), gp = gpar(fontface = 3))
grid.gedit("title", label = "Effet de différents insecticides\nsur le nombre d'insectes")
grid.gedit("boxplot", gp = gpar(col = "blue"))
```

# Exercices

* **Exercice 3**: Un diagramme en violon (*violin plot*) est un diagramme semblable à un *boxplot*, mais pour lequel la boîte représente une estimation de la densité de probabilité de la distribution. Créez une fonction appelée `violinGrob()` qui retourne un `gTree` représentant le diagramme en violon d'une distribution donnée. Suivez les instructions suivantes :

* Utilisez la fonction `stats::density` pour estimer la densité de probabilité de la distribution.
* Tronquez le diagramme au minimum et au maximum des données observées.
* Représentez la médiane au moyen d'un point.
* Le résultat final devrait permettre de reproduire la figure de la diapositive suivante.

# Figure de l'exercice 3

```{r, echo = FALSE}
violinGrob <- function(x, name = NULL, gp = NULL, vp = NULL) {
	# Calcul des statistiques
	dens <- density(x); 
	xpos <-  dens[["x"]][dens$x >= min(x) & dens$x <= max(x)]
	ydens <- dens[["y"]][dens$x >= min(x) & dens$x <= max(x)]
  med <- median(x)
	
  # Polygone principal indiquant la densité
  violin <- polygonGrob(x = unit(c(ydens, -rev(ydens)), "native"),
                        y = unit(c(xpos, rev(xpos)), "native"),
                        name = "violin")
	
	# Point indiquant la médiane
	median <- pointsGrob(x = unit(0.5, "npc"), y = unit(med, "native"),
                       name = "median")
	# La fonction retourne un gTree représentant un violin plot
	gTree(name = name, gp = gp, vp = vp, childrenvp = NULL, cl = "violin",
				children = gList(violin, median))
}

```

```{r, size = "tiny", fig.align = "center", out.width = '35%', fig.asp = 1}
# On extrait les données pour un seul des facteurs de InsectSprays
plot_data <- InsectSprays[InsectSprays$spray == "A", "count"]
# On détermine l'échelle à utiliser en x
x_scale <- c(-max(density(plot_data)$y), max(density(plot_data)$y)) * 2
# On projette un viewport ayant des échelles "native" appropriées en x et y
pushViewport(viewport(width = 0.8, height = 0.8, yscale = c(5, 25), 
                      xscale = x_scale))
# On trace le diagramme en violon conçu avec violinGrob()
grid.draw(violinGrob(plot_data, gp = gpar(fill = "blue")))
grid.yaxis()
```

# Exercices

* **Exercice 4**: Adaptez la fonction `grid_boxplot()` de la diapositive 8 en une fonction appelée `grid_violinplot()` qui permet de tracer des diagrammes en violon plutôt que des *boxplots*. Vous devrez porter une attention particulière à l'échelle en x pour vous assurer que tous les diagrammes sont représentées sur la même échelle. Le code suivant devrait produire un résultat similaire à la figure ci-bas :

```{r, echo = FALSE}
grid_violinplot <- function(x, xfactor, fill = "white", fontsize = 24,
                         xlab = "x", ylab = "y", main = "",
                         margins = c(5.1, 4.1, 4.1, 2.1)) {
  xData <- split(x, xfactor) # liste avec les données pour chaque niveau
  n <- nlevels(xfactor) # Nombre de facteurs, et donc de boîtes à tracer
  # Préparation et projection des viewports
  vp1 <- viewport(gp = gpar(fontsize = fontsize), name = "fontsize")
  vp2 <- plotViewport(name = "plot", margins = margins)
  vp3 <- dataViewport(yData = x, xscale = c(0.5, n + 0.5), name = "data")
  vp4 <- viewport(layout = grid.layout(1, n), name = "layout")
  pushViewport(vpStack(vp1, vp2, vp3, vp4))
  
  # Échelle en x adaptée pour afficher les densités. On détermine la densité 
  # maximale à travers chacun des graphiques.
  max_dens <- 0
  for(i in xData) if((i_max <- max(density(i)$y)) > max_dens) max_dens <- i_max
  x_scale <- c(-max_dens, max_dens)
  
  for(i in 1:n) { # On itère sur chacun des niveaux du facteur
  	pushViewport(viewport(layout.pos.col = i, yscale = vp3$yscale, 
                          xscale = x_scale, name = names(xData)[i]))
    # Création du boxplot pour ce niveau de facteur
    i_vioplot <- violinGrob(xData[[i]], name = paste0("violinplot", names(xData)[i]),
                            gp = gpar(fill = fill))
    grid.draw(i_vioplot)
    upViewport()
  }
  # Annotation du graphique
  upViewport(); grid.rect(name = "box")
  grid.yaxis(name = "yaxis"); grid.xaxis(1:n, names(xData), name = "xaxis")
  grid.text(xlab, y = unit(-3, "lines"), name = "xlab")
  grid.text(ylab, x = unit(-3, "lines"), rot = 90, name = "ylab")
  grid.text(main, y = unit(1, "npc") + unit(2, "lines"), name = "title")
  upViewport(3); invisible(xData)
}
```

```{r, size = "tiny", fig.align = "center", out.width = '35%', fig.asp = 1}
grid_violinplot(InsectSprays$count, InsectSprays$spray, fill = "skyblue",
                xlab = "Insecticide", ylab = "Décompte d'insectes",
                main = "Effet de différents insecticides")
```

# Exercices

* **Exercices 5**: (Avancé) Rédigez une méthode permettant d'éditer le membre `x` d'un *boxplot* produit à l'aide de la fonction `boxplotGrob()`. Un gabarit a été préparé ci-bas pour vous aider.


    La fonction `editDetails.boxplot()` sera automatiquement appelée dès que `grid.edit()` ou `editGrob()` seront appelées sur un objet de classe `boxplot`. La variable `x` de la fonction contient le `grob` modifié avec les nouvelles spécifications, alors que la variable `specs` contient une liste des spécifications modifiées.


    Votre fonction doit créer un nouveau `boxplotGrob` si `x` fait partie des spécifications modifiées et retourner le `grob` édité.

```{r, size = "tiny", eval = FALSE}
editDetails.boxplot <- function(x, specs) {
  # Code utilisé pour créer un nouveau boxplotGrob
	# ...
	# ...
	
	x # La fonction doit retourner x
}
```

# Solution de l'exercice 1

```{r, size = "tiny", fig.align = "center", out.width = '35%', fig.asp = 1}
grid.newpage()
# Création des grobs
rg <- rectGrob()
cg <- circleGrob(r = 0.3)
tg <- textGrob("cex = 2, r = 0.3, lty = 2 dans (1, 2)")
tree <- gTree(children = gList(rg, cg, tg), gp = gpar(cex = 2))
# Projection d'un viewport avec un layout 2x2
pushViewport(viewport(layout = grid.layout(2, 2)))
grid.draw(editGrob(tree, vp = viewport(layout.pos.row = 1, layout.pos.col = 1)))
grid.draw(editGrob(tree, gp = gpar(lty = 2),
                   vp = viewport(layout.pos.row = 1, layout.pos.col = 2)))
grid.draw(editGrob(tree, gp = gpar(col = "blue"),
                   vp = viewport(layout.pos.row = 2, layout.pos.col = 1)))
grid.draw(editGrob(tree, gp = gpar(fill = "red"),
                   vp = viewport(layout.pos.row = 2, layout.pos.col = 2)))

```

# Solution de l'exercice 2

```{r, size = "tiny", fig.align = "center", out.width = '20%', fig.asp = 1, fig.show = "hold"}
grid_boxplot(InsectSprays$count, InsectSprays$spray,
             xlab = "Insecticide", ylab = "Décompte d'insectes",
             main = "Effet de différents insecticides")
# Édition des flèches
grid.gedit("whisker", arrow = arrow(angle = 30, ends = "both"))
# Édition de la police de l'axe des x
grid.gedit(gPath("xaxis", "labels"), gp = gpar(fontface = 3))
# Édition du texte du titre
grid.gedit("title", label = "Effet de différents insecticides\nsur le nombre d'insectes")
# Édition de la couleur des boxplot
grid.gedit("boxplot", gp = gpar(col = "blue"))
```

# Solution de l'exercice 3

```{r, size = "tiny", fig.align = "center", out.width = '35%', fig.asp = 1}
violinGrob <- function(x, name = NULL, gp = NULL, vp = NULL) {
  # Calcul des statistiques
  dens <- density(x); 
  xpos <-  dens[["x"]][dens$x >= min(x) & dens$x <= max(x)]
  ydens <- dens[["y"]][dens$x >= min(x) & dens$x <= max(x)]
  med <- median(x)
	
  # Polygone principal indiquant la densité
  violin <- polygonGrob(x = unit(c(ydens, -rev(ydens)), "native"),
                        y = unit(c(xpos, rev(xpos)), "native"),
                        name = "violin")
	
  # Point indiquant la médiane
  median <- pointsGrob(x = unit(0.5, "npc"), y = unit(med, "native"),
                       name = "median")
  # La fonction retourne un gTree représentant un violin plot
  gTree(name = name, gp = gp, vp = vp, childrenvp = NULL, cl = "violin",
        children = gList(violin, median))
}

# Voir la diapositive suivante pour un exemple d'utilisation
```

# Solution de l'exercice 3 (suite)

```{r, size = "tiny", fig.align = "center", out.width = '35%', fig.asp = 1}
# Testons si cela fonctionne avec un exemple simple
# On extrait les données pour un seul des facteurs de InsectSprays
plot_data <- InsectSprays[InsectSprays$spray == "A", "count"]
# On détermine l'échelle à utiliser en x
x_scale <- c(-max(density(plot_data)$y), max(density(plot_data)$y)) * 2
# On projette un viewport ayant des échelles "native" appropriées en x et y
pushViewport(viewport(width = 0.8, height = 0.8, yscale = c(5, 25), 
                      xscale = x_scale))
# On trace le diagramme en violon conçu avec violinGrob()
grid.draw(violinGrob(plot_data, gp = gpar(fill = "blue")))
grid.yaxis()
```

# Solution de l'exercice 4

```{r, size = "tiny"}
grid_violinplot <- function(x, xfactor, fill = "white", fontsize = 24,
                         xlab = "x", ylab = "y", main = "",
                         margins = c(5.1, 4.1, 4.1, 2.1)) {
  xData <- split(x, xfactor) # liste avec les données pour chaque niveau
  n <- nlevels(xfactor) # Nombre de facteurs, et donc de boîtes à tracer
  # Préparation et projection des viewports
  vp1 <- viewport(gp = gpar(fontsize = fontsize), name = "fontsize")
  vp2 <- plotViewport(name = "plot", margins = margins)
  vp3 <- dataViewport(yData = x, xscale = c(0.5, n + 0.5), name = "data")
  vp4 <- viewport(layout = grid.layout(1, n), name = "layout")
  pushViewport(vpStack(vp1, vp2, vp3, vp4))
  
  # Échelle en x adaptée pour afficher les densités. On détermine la densité 
  # maximale parmi tous les graphiques.
  max_dens <- 0
  for(i in xData) if((i_max <- max(density(i)$y)) > max_dens) max_dens <- i_max
  x_scale <- c(-max_dens, max_dens)
  
  for(i in 1:n) { # On itère sur chacun des niveaux du facteur
  	pushViewport(viewport(layout.pos.col = i, yscale = vp3$yscale, 
                          xscale = x_scale, name = names(xData)[i]))
    # Création du boxplot pour ce niveau de facteur
    i_vioplot <- violinGrob(xData[[i]], name = paste0("violinplot", names(xData)[i]),
                            gp = gpar(fill = fill))
    grid.draw(i_vioplot)
    upViewport()
  }
  # Annotation du graphique
  upViewport(); grid.rect(name = "box")
  grid.yaxis(name = "yaxis"); grid.xaxis(1:n, names(xData), name = "xaxis")
  grid.text(xlab, y = unit(-3, "lines"), name = "xlab")
  grid.text(ylab, x = unit(-3, "lines"), rot = 90, name = "ylab")
  grid.text(main, y = unit(1, "npc") + unit(2, "lines"), name = "title")
  upViewport(3); invisible(xData)
}
```

# Solution de l'exercice 4 (suite)

```{r, size = "tiny", fig.align = "center", out.width = '60%', fig.asp = 1}
grid_violinplot(InsectSprays$count, InsectSprays$spray, fill = "skyblue",
                xlab = "Insecticide", ylab = "Décompte d'insectes",
                main = "Effet de différents insecticides")
```

# Solution de l'exercice 5

```{r, size = "tiny", fig.align = "center", out.width = '40%', fig.asp = 1, fig.show = "hold"}
editDetails.boxplot <- function(x, specs) {
  if("x" %in% names(specs)) {
  	x <- boxplotGrob(x$x, name = x$name, gp = x$gp, vp = x$vp)
  }
	x
}

grid_boxplot(InsectSprays$count, InsectSprays$spray,
             xlab = "Insecticide", ylab = "Décompte d'insectes",
             main = "Effet de différents insecticides")
# Comme test, on remplace le boxplot A par le boxplot C
grid.edit("boxplotA", x = InsectSprays[InsectSprays$spray == "C", "count"])
```
