---
title: "Visualisation avancée dans R avec `grid`"
subtitle: "Module 1 : Introduction aux `viewports`"
author: "Marc-André Lemay"
date: '2019-05-14'
output: 
  beamer_presentation:
    theme: "default"
    color: "seagull"
header-includes:
- \usepackage{caption}
- \captionsetup[figure]{labelformat=empty}
---

```{r, include=FALSE}
library(grid)
```

```{r, include = FALSE}
def.chunk.hook  <- knitr::knit_hooks$get("chunk")
knitr::knit_hooks$set(chunk = function(x, options) {
  x <- def.chunk.hook(x, options)
  ifelse(options$size != "normalsize", paste0("\\", options$size,"\n\n", x, "\n\n \\normalsize"), x)
})
```

# Qu'est-ce qu'un `viewport`?

* Terme utilisé par `grid` pour parler de fenêtres graphiques
* Chaque `viewport` définit une région rectangulaire sur le dispositif graphique (*device*).
* Le `viewport` actif à un instant donné (il y en a toujours un) s'appelle le « `viewport` courant » (*current viewport*).
* L'ajout d'éléments graphiques se fait par rapport au `viewport` courant.
* Un `viewport` doit être projeté (*pushed*) pour être utilisé.

# Notre premier `viewport`

\setlength{\parskip}{0pt}

```{r, size = "tiny", out.width = '45%', fig.align = "center", fig.asp = 1}
# On s'assure que la page est vide et on l'entoure d'un rectangle
grid.newpage(); grid.rect()
# Le premier viewport est la racine (ROOT)
current.viewport()
# On crée un nouveau viewport qui fait la moitié de la hauteur et de la largeur de ROOT
# Celui-ci se retrouve au centre par défaut
vp1 <- viewport(width = 0.5, height = 0.5)
# La fonction showViewport() permet de le visualiser
showViewport(vp1)
```

# Dessiner dans un `viewport`

```{r, size = "tiny", out.width = '50%', fig.align = "center", fig.asp = 1}
grid.newpage() # Permet d'effacer le contenu de la page pour dessiner à nouveau
# La fonction grid.rect() permet de dessiner un rectangle
grid.rect() # Celui-ci est tracé autour du viewport ROOT
# Le viewport vp1 devient le viewport courant lorsque projeté avec pushViewport()
pushViewport(vp1); current.viewport()
grid.rect() # Ce rectangle-ci est tracé autour de vp1
```

# Dessiner dans un viewport sans `pushViewport()`
```{r, size = "tiny", out.width = '50%', fig.align = "center", fig.asp = 1, fig.show = "hold"}
grid.newpage(); grid.rect()
# Créons un nouveau viewport plus petit, situé dans le coin inférieur gauche
vp2 <- viewport(x = 0.15, y = 0.15, width = 0.2, height = 0.2)
# On peut spécifier un viewport comme argument à grid.rect() pour éviter de projeter le viewport
grid.rect(vp = vp1); grid.rect(vp = vp2); current.viewport() # Encore dans ROOT
```

# Naviguer entre `viewports`

```{r, size = "tiny", out.width = '50%', fig.align = "center", fig.asp = 1}
grid.newpage(); grid.rect()
# On peut aussi donner des noms à nos viewports
vp1 <- viewport(width = 0.5, height = 0.5, name = "A")
vp2 <- viewport(x = 0.15, y = 0.15, width = 0.2, height = 0.2, name = "B")
# Maintenant, on projette chacun des viewports. upViewport() permet de revenir au parent
pushViewport(vp1); upViewport(); pushViewport(vp2); upViewport() # Nous sommes dans ROOT
# Les noms nous permettent de tracer directement dedans
grid.rect(vp = "A"); grid.text(label = "Viewport A", vp = "A")
# Ou d'y naviguer avant d'y dessiner quelque chose
downViewport(name = "B"); grid.rect(); grid.text(label = "Viewport B") # Nous sommes dans B
```

# Projection de `viewports` en série

```{r, size = "tiny", out.width = '50%', fig.align = "center", fig.asp = 1, fig.show = "hold"}
grid.newpage(); grid.rect()
# L'objet retourné par la fonction viewport() n'est qu'une description d'une région
#   graphique. Il n'existe que lorsque projeté, et un même viewport peut être 
#   projeté à plusieurs reprises
vp1 <- viewport(width = 0.8, height = 0.8)
# Un viewport est toujours projeté par rapport au viewport courant.
# Cela permet de projeter le même viewport en série de la façon suivante:
for(i in 1:15) {pushViewport(vp1); grid.rect()}
# Chaque viewport fait 0.8^2 fois la taille de son parent
```

#Exercices

* **Exercice 1** : Créez quelques `viewports` en modifiant les arguments `x`, `y`, `width` et `height`. Vérifiez le résultat obtenu à l'aide de la fonction `showViewport()`. Expérimentez aussi avec la fonction `grid.show.viewport()`. En quoi le résultat est-il différent?

* **Exercice 2** : Reproduisez la figure de la diapositive suivante. Placez les mots "Bonjour" et "monde!" au tiers et aux deux tiers de la diagonale, respectivement. 

# Figure de l'exercice 2

```{r, fig.align = "center", out.width = '70%', fig.asp = 1, echo = FALSE}
# Nettoyage de la page
grid.newpage(); grid.rect()
# Création des deux viewports
vp1 <- viewport(0.333, 0.333); vp2 <- viewport(0.666, 0.666)
# Le texte est tracé dans chacun des viewports
grid.text("Bonjour", vp = vp1); grid.text("monde!", vp = vp2)
```

# Solution de l'exercice 1
```{r, size = "tiny", fig.align = "center", out.width = '40%', fig.asp = 1, fig.keep = "high", fig.show = "hold"}
# On crée un viewport quelconque
vp1 <- viewport(x = 0.3, y = 0.6, width = 0.3, height = 0.3)
# On l'affiche avec showViewport()
grid.rect(); showViewport(vp1)
# Puis avec grid.show.viewport()
grid.show.viewport(vp1)
```


# Solution de l'exercice 2

```{r, size = "tiny", fig.align = "center", out.width = '55%', fig.asp = 1}
# Nettoyage de la page
grid.newpage(); grid.rect()
# Création des deux viewports
vp1 <- viewport(0.333, 0.333); vp2 <- viewport(0.666, 0.666)
# Le texte est tracé dans chacun des viewports
grid.text("Bonjour", vp = vp1); grid.text("monde!", vp = vp2)
```