---
title: "Visualisation avancée dans R avec `grid`"
subtitle: "Module 2 : Formes et paramètres graphiques"
author: "Marc-André Lemay"
date: '2019-05-14'
output: 
  beamer_presentation:
    theme: "default"
    color: "seagull"
header-includes:
- \usepackage{caption}
- \usepackage{courier}
- \usepackage{booktabs}
- \usepackage{longtable}
- \usepackage{array}
- \usepackage{multirow}
- \usepackage{wrapfig}
- \usepackage{float}
- \usepackage{colortbl}
- \usepackage{pdflscape}
- \usepackage{tabu}
- \usepackage{threeparttable}
- \usepackage{threeparttablex}
- \usepackage[normalem]{ulem}
- \usepackage{makecell}
- \usepackage{xcolor}
- \captionsetup[figure]{labelformat=empty}
---

```{r, include=FALSE}
library(grid)
library(kableExtra)
library(knitr)
```

```{r, include = FALSE}
def.chunk.hook  <- knitr::knit_hooks$get("chunk")
knitr::knit_hooks$set(chunk = function(x, options) {
  x <- def.chunk.hook(x, options)
  ifelse(options$size != "normalsize", paste0("\\", options$size,"\n\n", x, "\n\n \\normalsize"), x)
})
```

# Paramètres graphiques

* Les fonctions qui dessinent sur la fenêtre graphique (e.g. `grid.rect()` ou `grid.text()`) ainsi que la fonction `viewport()` acceptent un argument `gp` qui permet de contrôler divers paramètres graphiques.
* La valeur de l'argument `gp` doit être une liste de paramètres graphiques construite avec la fonction `gpar()`.
* Pour les fonctions de type `grid.*()`, les paramètres graphiques modifiés affectent seulement l'objet concerné.
* Pour la fonction `viewport()`, ce sont les paramètres par défaut de tous les objets tracés dans ce `viewport` et ses descendants qui sont modifiés.

# Modification de paramètres graphiques

```{r, size = "tiny", fig.align = "center", out.width = '55%', fig.asp = 1}
grid.newpage(); grid.rect()
vp1 <- viewport(0.333, 0.333, 0.2, 0.2); vp2 <- viewport(0.666, 0.666, 0.2, 0.2)
# grid.rect() et grid.text() sont utilisés avec un argument gp
grid.rect(gp = gpar(col = "red", fill = "skyblue"), vp = vp1)
grid.text("Bonjour", gp = gpar(cex = 3, fontfamily = "Times"), vp = vp1)
grid.rect(gp = gpar(lty = 2, lwd = 4), vp = vp2)
grid.text("monde!", gp = gpar(cex = 3), vp = vp2)
```

# Argument `gp` d'un `viewport`

```{r, size = "tiny", fig.align = "center", out.width = '55%', fig.asp = 1}
grid.newpage(); grid.rect()
# On projette un nouveau viewport identique à ROOT sauf pour les paramètres graphiques
pushViewport(viewport(gp = gpar(lwd = 5, col = "red", fontfamily = "Times", cex = 3)))
# On dessine ensuite dans les viewports vp1 et vp2 de la diapo précédente
grid.rect(vp = vp1); grid.text("Bonjour", vp = vp1) # Ils ont hérité des gp ci-haut
# On doit spécifier de nouveaux gp explicitement pour s'y soustraire
grid.rect(gp = gpar(col = "black", lwd = 1), vp = vp2)
grid.text("monde!", gp = gpar(col = "black", fontfamily = "Helvetica"), vp = vp2)
```

# Paramètres graphiques disponibles dans `grid`[^1]

```{r, echo = FALSE}
gpar_table <- data.frame(Paramètre = paste0("\\texttt{", 
																			c("col", "fill", "alpha", "lwd", "lex",
																				"lty", "lineend", "linejoin",
																				"linemitre", "cex", "fontsize",
																				"fontface", "fontfamily", 
																				"lineheight"),
																			"}"),
									 Description = c(
									 	"Couleur des lignes, du texte, des bordures, etc.", 
									 	"Couleur de remplissage des rectangles, cercles, polygones, etc.",
									 	"Coefficient de transparence des couleurs",
									 	"Largeur des lignes",
									 	"Coefficient multipliant \\texttt{lwd} pour la largeur des lignes",
									 	"Type de ligne",
									 	"Style de fin de ligne (round, butt, square)",
									 	"Style de jonction des lignes (round, miter, bevel)",
									 	"Limite de jonction en 'mitre'",
									 	"Coefficient multipliant \\texttt{fontsize} pour la taille des caractères",
									 	"Taille de la police (en points)",
									 	"Fonte de la police (bold, italic, ...)",
									 	"Famille de polices",
									 	"Coefficient multipliant la taille de police pour obtenir la hauteur d'une ligne"
									 	))

kable(gpar_table, "latex", booktabs = TRUE, escape = FALSE, linesep = "") %>%
	kable_styling(latex_options = "scale_down") %>% row_spec(0, bold = TRUE)
```

[^1]: Tableau librement traduit de Murrell (2011)

# Quelques formes et leurs paramètres par défaut

```{r, size = "tiny", fig.align = "center", out.width = '60%', fig.asp = 1}
grid.newpage(); grid.rect()
pushViewport(viewport(width = 0.9, height = 0.9))
# Quelques formes avec leurs paramètres par défaut (outre la couleur)
grid.rect(); grid.circle(gp = gpar(col = "green"))
grid.lines(gp = gpar(col = "pink")); grid.points(gp = gpar(col = "blue"))
grid.polygon(gp = gpar(col = "red")); grid.xspline(gp = gpar(col = "purple"))
grid.xaxis(); grid.yaxis()
```

# Principales formes (*graphical primitives*) disponibles dans `grid`[^2]

```{r, echo = FALSE}
shape_table <- data.frame(
	"Fonction" = paste0("\\texttt{",
														c("grid.move.to()", "grid.line.to()",
															"grid.lines()", "grid.polyline()",
															"grid.segments()", "grid.xspline()",
															"grid.rect()", "grid.roundrect()",
															"grid.circle()", "grid.polygon()",
															"grid.path()", "grid.text()", "grid.raster()",
															"grid.curve()", "grid.points()",
															"grid.xaxis()", "grid.yaxis()"),
														"}"),
	"Description" = c("Définir l'emplacement actuel",
										"Tracer une ligne de l'emplacement actuel à un nouvel emplacement",
										"Tracer une seule ligne passant par plusieurs points",
										"Tracer plusieurs lignes passant par plusieurs points",
										"Tracer des lignes joignant des paires de points",
										"Tracer une courbe relative à des points de contrôle",
										"Tracer des rectangles",
										"Tracer des rectangles à coins arrondis",
										"Tracer des cercles",
										"Tracer des polygones",
										"Tracer un seul polygone constitué de plusieurs trajectoires",
										"Écrire du texte",
										"Dessiner une image bitmap",
										"Tracer une courbe entre deux points",
										"Dessiner des symboles",
										"Dessiner un axe en x",
										"Dessiner un axe en y"))

kable(shape_table, "latex", booktabs = TRUE, 
			escape = FALSE, linesep = "") %>%
	kable_styling(latex_options = "scale_down") %>% row_spec(0, bold = TRUE)
```

[^2]: Tableau librement traduit de Murrell (2011)

# Spécification des symboles pour `grid.points()`

```{r, size = "tiny", fig.align = "center", out.width = '55%', fig.asp = 1}
grid.newpage(); grid.rect()
# Projection d'un viewport avec un système de coordonnées approprié
pushViewport(viewport(xscale = c(0.5, 5.5), yscale = c(0.5, 5.5)))
# Les symboles sont spécifiés avec l'argument pch
grid.points(x = rep(1:5, 5), y = rep(1:5, each = 5), pch = 0:25, gp = gpar(cex = 2))
# Étiquetage des symboles
grid.text(as.character(0:25), x = rep(1:5, 5), y = rep(1:5, each = 5) - 0.25,
          gp = gpar(cex = 2), default.units = "native")
```

# Spécification de la police

```{r, size = "tiny", fig.align = "center", out.width = '60%', fig.asp = 1}
grid.newpage(); grid.rect()
# Sélection de 9 des polices disponibles en PDF
fonts <- names(pdfFonts())[1:9]
grid.text(fonts, x = 0.3, y = 1:9 * 0.1, gp = gpar(fontfamily = fonts, cex = 2.5))
# Spécification de fontface avec un chiffre
grid.text(paste0("fontface = ", 1:4), x = 0.70, y = 1:4 * 0.2, 
          gp = gpar(fontface = 1:4, cex = 2.5))
```

# Segments, lignes et flèches

```{r, size = "tiny", fig.align = "center", out.width = '50%', fig.asp = 1}
grid.newpage(); grid.rect()
# grid.lines() permet de tracer une ligne reliant plusieurs points
set.seed(42) # Assure que le résultat sera toujours le même
grid.lines(x = seq(0.1, 0.9, 0.1), y = runif(9, min = 0.7), gp = gpar(col = "red"))
# grid.segments permet de tracer des lignes entre des paires de points
grid.segments(x0 = c(0.1, 0.5, 0.7), y0 = c(0.4, 0.6, 0.4),
              x1 = c(0.2, 0.6, 0.9), y1 = c(0.6, 0.4, 0.5))
# L'argument arrow demande un objet retourné par la fonction arrow()
grid.segments(x0 = c(0.1, 0.5, 0.7), y0 = c(0.1, 0.3, 0.1),
              x1 = c(0.2, 0.6, 0.9), y1 = c(0.3, 0.1, 0.2),
              arrow = arrow(angle = c(15, 45, 75)), gp = gpar(col = "blue"))
```

# Polygones

```{r, size = "tiny", fig.align = "center", out.width = '50%', fig.asp = 1}
grid.newpage(); grid.rect()
# Création de viewports à gauche et à droite de la fenêtre graphique
vp1 <- viewport(x = 0.05, width = 0.4, height = 0.4, just = "left")
vp2 <- viewport(x = 0.55, width = 0.4, height = 0.4, just = "left")
# Traçage d'un hexagone dans vp1
sequence <- seq(0, 2 * pi, length.out = 7)[-7]
grid.polygon(x = (cos(sequence) + 1) / 2, y = (sin(sequence) + 1) / 2, vp = vp1)
# Qu'arrive-t-il en spécifiant l'argument id?
grid.polygon(x = (cos(sequence) + 1) / 2, y = (sin(sequence) + 1) / 2, vp = vp2, 
             id = rep(1:2, each = 3))
```

# Exercices

* **Exercice 1** : Dans `R`, on peut spécifier le paramètre `lty` au moyen d'une chaîne de caractères constituée de chiffres (e.g. `"1343"`) indiquant la longueur relative des traits et des brèches de la ligne. Expérimentez avec cette façon de spécifier `lty` et montrez-en quatre exemples dans une figure en affichant aussi les paramètres utilisés.

* **Exercice 2** : Dans une fenêtre graphique carrée, il suffit d'exécuter les commandes `grid.rect()` et `grid.circle()` successivement pour représenter un cercle dont le contour frôle les quatre côtés d'un carré. De façon similaire, générez une image d'un carré rouge dont les quatre coins sont situés sur le contour d'un cercle bleu.

* **Exercice 3** : Inspirez-vous de la diapositive 11 pour tracer un octogone. Testez ce qui arrive en remplaçant diverses coordonnées par `NA`.

# Solution de l'exercice 1

```{r, size = "tiny", fig.align = "center", out.width = '45%', fig.asp = 1}
grid.newpage(); grid.rect()
# Création de quatre viewports divisant la fenêtre graphique
vp1 <- viewport(x = 0.25, y = 0.25, width = 0.4, height = 0.4, gp = gpar(lwd = 3))
vp2 <- viewport(x = 0.75, y = 0.25, width = 0.4, height = 0.4, gp = gpar(lwd = 3))
vp3 <- viewport(x = 0.25, y = 0.75, width = 0.4, height = 0.4, gp = gpar(lwd = 3))
vp4 <- viewport(x = 0.75, y = 0.75, width = 0.4, height = 0.4, gp = gpar(lwd = 3))
# Traçage des lignes
grid.lines(gp = gpar(lty = "11"), vp = vp1); grid.lines(gp = gpar(lty = "19"), vp = vp2)
grid.lines(gp = gpar(lty = "1234"), vp = vp3); grid.lines(gp = gpar(lty = "1312"), vp = vp4)
grid.text("lty = 11", x = 0.5, y = 0.1, vp = vp1, gp = gpar(cex = 3))
grid.text("lty = 19", x = 0.5, y = 0.1, vp = vp2, gp = gpar(cex = 3))
grid.text("lty = 1234", x = 0.5, y = 0.1, vp = vp3, gp = gpar(cex = 3))
grid.text("lty = 1312", x = 0.5, y = 0.1, vp = vp4, gp = gpar(cex = 3))
```

# Solution de l'exercice 2

```{r, size = "tiny", fig.align = "center", out.width = '50%', fig.asp = 1}
grid.newpage(); grid.rect()
# On projette un "sous-viewport"
pushViewport(viewport(width = 0.8, height = 0.8))
# Le diamètre du cercle (et donc la diagonale du carré) est 1 par défaut
grid.circle(gp = gpar(fill = "blue")) 
# Selon Pythagore, chaque côté du carré mesure sqrt(2)/ 2 si la diagonale = 1
grid.rect(height = sqrt(2) / 2, width = sqrt(2) / 2, gp = gpar(fill = "red"))
```

# Solution de l'exercice 3

```{r, size = "tiny", fig.align = "center", out.width = '35%', fig.asp = 1}
grid.newpage(); grid.rect()
# Création de quatre viewports divisant la fenêtre graphique
vp1 <- viewport(x = 0.25, y = 0.25, width = 0.4, height = 0.4, gp = gpar(lwd = 3))
vp2 <- viewport(x = 0.75, y = 0.25, width = 0.4, height = 0.4, gp = gpar(lwd = 3))
vp3 <- viewport(x = 0.25, y = 0.75, width = 0.4, height = 0.4, gp = gpar(lwd = 3))
vp4 <- viewport(x = 0.75, y = 0.75, width = 0.4, height = 0.4, gp = gpar(lwd = 3))
# Création de vecteurs de coordonnées
sequence <- seq(0, 2 * pi, length.out = 9)[-9]
x_coords <- (cos(sequence) + 1) / 2 ; y_coords <- (sin(sequence) + 1) / 2
# Traçage d'octogones avec des NA à différentes positions
grid.polygon(x_coords, y_coords, vp = vp1)
grid.polygon(c(x_coords[1:3], NA, x_coords[5:8]), 
             c(y_coords[1:3], NA, y_coords[5:8]), vp = vp2)
grid.polygon(c(x_coords[1:2], NA, x_coords[4:8]), 
             c(y_coords[1:2], NA, y_coords[4:8]), vp = vp3)
grid.polygon(c(x_coords[1:6], NA, x_coords[8]), 
             c(y_coords[1:6], NA, y_coords[8]), vp = vp4)
```
