---
title: "Visualisation avancée dans R avec `grid`"
subtitle: "Module 6 : `Grobs` - Manipulation d'objets graphiques"
author: "Marc-André Lemay"
date: '2019-05-14'
output: 
  beamer_presentation:
    theme: "default"
    color: "seagull"
header-includes:
- \usepackage{caption}
- \usepackage{courier}
- \usepackage{booktabs}
- \usepackage{longtable}
- \usepackage{array}
- \usepackage{multirow}
- \usepackage{wrapfig}
- \usepackage{float}
- \usepackage{colortbl}
- \usepackage{pdflscape}
- \usepackage{tabu}
- \usepackage{threeparttable}
- \usepackage{threeparttablex}
- \usepackage[normalem]{ulem}
- \usepackage{makecell}
- \usepackage{xcolor}
- \captionsetup[figure]{labelformat=empty}
---

```{r, include=FALSE}
library(grid)
library(kableExtra)
library(knitr)
```

```{r, include = FALSE}
def.chunk.hook  <- knitr::knit_hooks$get("chunk")
knitr::knit_hooks$set(chunk = function(x, options) {
  x <- def.chunk.hook(x, options)
  ifelse(options$size != "normalsize", paste0("\\", options$size,"\n\n", x, "\n\n \\normalsize"), x)
})
```

```{r, include = FALSE}
scatterplot <- function(x, y, abline = FALSE, xlab = "x", ylab = "y",
                        main = "", col = "black", fontsize = 12, 
                        margins = c(5, 4, 4, 2)) {
  # Préparation et projection des viewports
  pushViewport(viewport(gp = gpar(fontsize = fontsize), name = "fontsize"))
  pushViewport(plotViewport(name = "plot", margins = margins))
  pushViewport(dataViewport(xData = x, yData = y, name = "data"))
  # Ajout des points et optionnellement d'une droite de tendance
  grid.points(x, y, gp = gpar(col = col))
  if(abline) {
    line_df <- data.frame(x = x, y = y)
    lmodel <- lm(y ~ x, data = line_df)
    pushViewport(viewport(clip = "on", xscale = current.viewport()$xscale,
                          yscale = current.viewport()$yscale, name = "clip"))
    grid.abline(intercept = coef(lmodel)[1], slope = coef(lmodel)[2],
                gp = gpar(lty = 2)); upViewport()
  }
  # Ajout des annotations
  grid.rect(); grid.xaxis(); grid.yaxis()
  grid.text(xlab, y = unit(-3, "lines"))
  grid.text(ylab, x = unit(-3, "lines"), rot = 90)
  grid.text(main, y = unit(1, "npc") + unit(2, "lines"))
  upViewport(3)
  return(invisible(NULL))
}

grid_boxplot <- function(x, xfactor, fill = "white", fontsize = 24,
                         xlab = "x", ylab = "y", main = "",
                         margins = c(5.1, 4.1, 4.1, 2.1)) {
  n <- nlevels(xfactor) # Nombre de facteurs, et donc de boîtes à tracer
  xData <- tapply(x, xfactor, boxplot.stats) # Calcul des statistiques
  # Préparation et projection des viewports
  vp1 <- viewport(gp = gpar(fontsize = fontsize), name = "fontsize")
  vp2 <- plotViewport(name = "plot", margins = margins)
  vp3 <- dataViewport(yData = x, xscale = c(0.5, n + 0.5), name = "data")
  vp4 <- viewport(layout = grid.layout(1, n), name = "layout")
  pushViewport(vpStack(vp1, vp2, vp3, vp4))
  
  for(i in 1:n) { # On itère sur chacun des niveaux du facteur
  	istats <- xData[[i]][["stats"]]; iout <- xData[[i]][["out"]]
  	pushViewport(viewport(layout.pos.col = i, yscale = vp3$yscale, name = names(xData)[i]))
    grid.lines(x = unit(c(0.5, 0.5), "npc"), # Ligne min-max
               y = unit(c(istats[1], istats[5]), "native"))
    grid.rect(y = unit(istats[2], "native"), # Boîte
              height = unit(istats[4] - istats[2], "native"),
              just = c("centre", "bottom"), width = unit(0.5, "npc"),
              gp = gpar(fill = fill))
    grid.lines(x = unit(c(0.25, 0.75), "npc"), # Ligne médiane
               y = unit(rep(istats[3], 2), "native"))
	# Outliers s'il y en a
	if(length(iout)) grid.points(x = unit(rep(0.5, length(iout)), "npc"), y = iout)
	upViewport()
  }
  # Annotation du graphique
  upViewport(); grid.rect(); grid.yaxis(); grid.xaxis(1:n, names(xData))
  grid.text(xlab, y = unit(-3, "lines"))
  grid.text(ylab, x = unit(-3, "lines"), rot = 90)
  grid.text(main, y = unit(1, "npc") + unit(2, "lines"))
  upViewport(3); invisible(xData)
}
```

# Qu'est-ce qu'un `grob`?

* Les fonctions de type `grid.*()` que nous avons vues jusqu'à maintenant dessinent directement sur la fenêtre graphique.
* `grid` fournit également un ensemble de fonctions de type `*Grob()` qui permettent de manipuler des objets de façon virtuelle, c'est-à-dire sans qu'ils soient représentés graphiquement.
* Ces objets sont appelés `grobs` (pour *graphical object*) dans le langage de `grid`.
* Toutes les formes présentes dans une fenêtre graphique sont énumérées dans une liste (la *display list*) qui permet de les manipuler et les éditer comme objets graphiques.

# La *display list* et `grid.edit()`

```{r, size = "tiny", fig.align = "center", out.width = '25%', fig.asp = 1, fig.show = "hold"}
grid.newpage(); grid.rect()
# Commençons par tracer un cercle de rayon 0.2 npc et une ligne "par défaut"
grid.circle(r = 0.2); grid.lines()
# grid garde une liste des objets que nous avons affichés jusqu'à maintenant
(gnames <- getNames()); # Il y en a trois: un rectangle, un cercle et une ligne
# Leurs noms nous permettent d'y accéder avec grid.edit() pour les modifier
# grid.edit() prend leur nom comme premier argument, puis n'importe quel argument
# valide pour ce type d'objet graphique pour signaler l'édition à effectuer
grid.edit(gnames[1], gp = gpar(col = "red"))
grid.edit(gnames[2], x = unit(0.2, "npc"), gp = gpar(fill = "blue"))
grid.edit(gnames[3], vp = viewport(x = 1, y = 1, width = 0.2, 
                                   height = 0.2, just = c("right", "top")))
```

# Noms des grobs
```{r, size = "tiny", fig.align = "center", out.width = '25%', fig.asp = 1, fig.show = "hold"}
grid.newpage(); grid.rect()
# On peut aussi spécifier le nom d'un objet graphique de façon explicite
grid.circle(name = "cercleA")
# On peut ensuite utiliser ce nom pour éditer l'objet graphique
grid.edit("cercleA", gp = gpar(lty = "19", col = "blue", fill = "forestgreen"))
grid.edit("cercleA", r = unit(0.1, "npc"))
# La fonction grid.remove() permet d'enlever un objet graphique entièrement
grid.remove("cercleA")
```

# Utilisation avancée de `grid.edit()`

```{r, size = "tiny", fig.align = "center", out.width = '25%', fig.asp = 1, fig.show = "hold"}
grid.newpage(); grid.rect()
# Commençons par créer dix cercles alignés au milieu de la page
# Leurs noms alternent entre une lettre et un chiffre
cnames <- letters[1:10]
cnames[1:5 * 2] <- as.character(1:5) # cnames = c(a, 1, b, 2, c, 3, d, 4, e, 5)
# La boucle trace chacun des cercles avec un nom différent
for(i in 1:10) {
	grid.circle(x = 0.1 * i - 0.05, r = 0.05, name = paste0("cercle", cnames[i]))
}
# L'argument "grep" de grid.edit permet de traiter le nom comme une expression régulière
grid.edit("cercle[a-z]", grep = TRUE, gp = gpar(fill = "blue"))
# Seulement le premier élément a été modifié. L'argument "global" permet d'y remédier
grid.edit("cercle[a-z]", grep = TRUE, global = TRUE, gp = gpar(fill = "red"))
# La fonction grid.gedit() est comme grid.edit() avec avec global et grep = TRUE
grid.gedit("cercle[0-9]", gp = gpar(fill = "goldenrod"))
```

# Manipulation d'objets non affichés
```{r, size = "tiny", fig.align = "center", out.width = '45%', fig.asp = 1}
# grid permet aussi de créer des objets graphiques avec les fonctions *Grob()
# chaque fonction grid.*() a sont équivalent *Grob() pour créer et manipuler des objets
cercle <- circleGrob() # Un cercle avec paramètres par défaut
# editGrob() permet d'éditer un grob et renvoie le grob modifié
cercle <- editGrob(cercle, x = unit(0.1, "npc"), r = unit(0.1, "npc"), 
                   gp = gpar(col = "green", fill = "blue"))
# On peut aussi spécifier les paramètres des grobs lors de leur création
rect1 <- rectGrob(width = unit(1, "in"), height = unit(3, "in"), gp = gpar(lwd = 10))
textg <- textGrob("Voici un objet de type texte", gp = gpar(fontsize = 32))
rect2 <- rectGrob()
# La fonction grid.draw() permet de tracer les objets, et gList() de les regrouper
grid.draw(gList(cercle, rect1, rect2, textg))
```

# Principales fonctions `*Grob()` disponibles dans `grid`[^1]

```{r, echo = FALSE}
grob_table <- data.frame(
	"Fonction" = paste0("\\texttt{",
														c("moveToGrob()", "lineToGrob()",
															"linesGrob()", "polylineGrob()",
															"segmentsGrob()", "xsplineGrob()",
															"rectGrob()", "roundrectGrob()",
															"circleGrob()", "polygonGrob()",
															"pathGrob()", "textGrob()", "rasterGrob()",
															"curveGrob()", "pointsGrob()",
															"xaxisGrob()", "yaxisGrob()"),
														"}"),
	"Description" = c("Définir l'emplacement actuel",
										"Ligne de l'emplacement actuel à un nouvel emplacement",
										"Une seule ligne passant par plusieurs points",
										"Plusieurs lignes passant par plusieurs points",
										"Lignes joignant des paires de points",
										"Courbe relative à des points de contrôle",
										"Rectangles",
										"Rectangles à coins arrondis",
										"Cercles",
										"Polygones",
										"Un seul polygone constitué de plusieurs trajectoires",
										"Texte",
										"Image bitmap",
										"Courbe entre deux points",
										"Symboles",
										"Axe en x",
										"Axe en y"))

kable(grob_table, "latex", booktabs = TRUE, 
			escape = FALSE, linesep = "") %>%
	kable_styling(latex_options = "scale_down") %>% row_spec(0, bold = TRUE)
```

[^1]: Tableau librement traduit de Murrell (2011)

# Fonctions permettant de manipuler des objets graphiques[^2]

* Les fonctions `grid.*()` acceptent le nom d'un `grob` sur la *display list* et le modifient ou accèdent à ce `grob`.
* Les fonctions `*Grob()` acceptent un objet de type `grob` (donc une variable) comme premier argument et retournent un `grob` lorsqu'elles sont évaluées, sans produire d'*output* graphique.
* Le rôle de certaines de ces fonctions deviendra plus clair au chapitre suivant portant sur les `gTree`.

```{r, echo = FALSE}
edit_table <- data.frame("grid" =
												 	paste0("\\texttt{",
												 				 c("grid.get()", "grid.edit()",
												 				 	"grid.add()", "grid.remove()",
												 				 	"grid.set()"),
												 				 "}"),
												 "Grob" = 
												 	paste0("\\texttt{",
												 				 c("getGrob()", "editGrob()",
												 				 	"addGrob()", "removeGrob()",
												 				 	"setGrob()"),
												 				 "}"),
												 "Description" = 
												 	c("Retourne une copie d'un ou plusieurs \\texttt{grobs}",
												 		"Modifie un ou plusieurs \\text{grobs}",
												 		"Ajoute un \\texttt{grob} à un ou plusieurs \\texttt{grobs}",
												 		"Supprime un ou plusieurs \\texttt{grobs}",
												 		"Remplace un ou plusieurs \\texttt{grobs}"))

kable(edit_table, "latex", booktabs = TRUE, 
			escape = FALSE, linesep = "") %>%
	kable_styling(latex_options = "scale_down") %>% row_spec(0, bold = TRUE)
```

[^2]: Tableau librement traduit de Murrell (2011)

# Les unités basées sur les `grobs`

```{r, size = "tiny", fig.align = "center", out.width = '35%', fig.asp = 1}
grid.newpage(); grid.rect()
# Commençons par créer un cercle de r = 0.2 npc qui ira à droite du viewport
cercle <- circleGrob(r = unit(0.2, "npc"), x = unit(0.7, "npc"))
# Nous allons positionner un carré de façon à ce qu'il soit directement
#  à gauche de de cercle et qu ses côtés fassent le diamètre du cercle.
#  Les unités grobwidth et grobheight nous donnent la largeur et la hauteur d'un grob
rw <- unit(1, "grobwidth",  data = cercle)
rh <- unit(1, "grobheight", data = cercle)
# Les fonctions grobX et grobY nous permettent d'obtenir les positions en x et
#  en y, respectivement, de la bordure d'un grob. Il faut imaginer une ligne
#  partant du centre du grob et se dirigeant avec un angle theta vers la 
#  bordure du grob.
rx <- grobX(cercle, theta = "west") # Peut aussi être spécifié en degrés
ry <- grobY(cercle, theta = "south")
# Maintenant on trace le rectangle avec les dimensions générées
grid.rect(x = rx, y = ry, width = rw, height = rh, just = c("right", "bottom"))
# Et le cercle qui n'était jusqu'à maintenant que virtuel
grid.draw(cercle)
```

# Explorer la *display list* avec `grid.ls()`

```{r, size = "tiny", fig.align = "center", out.width = '35%', fig.asp = 1, fig.show = "hold"}
# Utilisons notre fonction scatterplot() du module précédent
scatterplot(mtcars$hp, mtcars$mpg, abline = TRUE, col = "blue",
            xlab = "Nombre de chevaux-vapeur", ylab = "Miles par gallon",
            main = "Miles par gallon selon le\n nombre de chevaux-vapeur",
            fontsize = 24)
# La fonction grid.ls() nous permet de voir tous les grobs sur la display
# list. Avec l'option viewport = TRUE, on verrait aussi les viewports
grid.ls()
```

# Exercices

* **Exercice 1** Reproduisez la figure suivante en créant et manipulant des `grobs` et en ne les affichant qu'à la fin avec `grid.draw()` et `gList()`.

```{r, size = "tiny", fig.align = "center", out.width = '60%', fig.asp = 1, echo = FALSE}
# On crée un texte quelconque
tg <- textGrob("fontsize = 24, lwd = 2, lty = 2", gp = gpar(fontsize = 24))
# On crée la boîte qui contient la figure
rg1 <- rectGrob()
# On crée une boîte pour entourer le texte
rg2 <- rectGrob(width = grobWidth(tg), #raccourci pour unit(1, "grobwidth", tg),
								height = grobHeight(tg), gp = gpar(lwd = 4, lty = 2))
# On obtient la limite inférieure de la boîte rg2
boxpos <- convertY(grobY(rg2, theta = "south"), "npc", valueOnly = TRUE)
# Cette valeur est utilisée pour déterminer le rayon du cercle et sa position
rayon <- unit(boxpos / 2, "npc")
# On veut tracer un cercle à la moitié de la distance entre le bas et la boîte
cg <- circleGrob(y = rayon, r = rayon, gp = gpar(col = "red"))
grid.draw(gList(tg, rg1, rg2, cg))
```

# Exercices

* **Exercice 2** Le code suivant génère un objet appelé `"rects"` qui dispose des rectangles sur une grille de 8x8. Utilisez un seul appel à la fonction `grid.edit()` pour générer un patron d'échiquier à partir de cet objet.

```{r, size = "tiny", fig.align = "center", out.width = '40%', fig.asp = 1}
# On projette un viewport avec un système "native" approprié
pushViewport(viewport(xscale = c(0.5, 8.5), yscale = c(0.5, 8.5)))
# On dessine des rectangles sur une grille de 8x8
grid.rect(x = rep(1:8, 8), y = rep(1:8, each = 8), width = 1, height = 1,
          default.units = "native", name = "rects")
```

# Exercices

* **Exercice 3** La fonction `grid_boxplot()` que nous avons créée au module 5 ne permet pas à l'utilisateur de contrôler le type de symbole à l'aide d'un argument `pch`. Utilisez plutôt `grid.edit()` pour changer les symboles des points en triangles.

```{r, size = "tiny", fig.align = "center", out.width = '45%', fig.asp = 1}
grid_boxplot(InsectSprays$count, InsectSprays$spray, fill = "indianred",
             xlab = "Insecticide", ylab = "Décompte d'insectes",
             main = "Effet de différents insecticides", fontsize = 14)
```

# Exercices

* **Exercice 4** Obtenez une copie du rectangle bleu généré par le code suivant à l'aide de `grid.get()` et utilisez cette copie pour en placer une version `"orange"` dans le coin inférieur gauche.

```{r, size = "tiny", fig.align = "center", out.width = '45%', fig.asp = 1}
grid.newpage(); grid.rect()
# On trace un rectangle bleu au milieu de la fenêtre graphique
grid.rect(width = 0.4, height = 0.3, g = gpar(fill = "blue"), name = "rectA")
```

# Solution de l'exercice 1

```{r, size = "tiny", fig.align = "center", out.width = '40%', fig.asp = 1}
# On crée un objet texte indiquant les paramètres graphiques
tg <- textGrob("fontsize = 24, lwd = 2, lty = 2", gp = gpar(fontsize = 24))
# On crée la boîte qui contient la figure
rg1 <- rectGrob()
# On crée une boîte pour entourer le texte
rg2 <- rectGrob(width = grobWidth(tg), #raccourci pour unit(1, "grobwidth", tg),
                height = grobHeight(tg), gp = gpar(lwd = 4, lty = 2))
# On obtient la limite inférieure de la boîte rg2
boxpos <- convertY(grobY(rg2, theta = "south"), "npc", valueOnly = TRUE)
# Cette valeur est utilisée pour déterminer le rayon du cercle et sa position
rayon <- unit(boxpos / 2, "npc")
# On veut tracer un cercle à la moitié de la distance entre le bas et la boîte
cg <- circleGrob(y = rayon, r = rayon, gp = gpar(col = "red"))
grid.draw(gList(tg, rg1, rg2, cg))
```

# Solution de l'exercice 2
```{r, size = "tiny", fig.align = "center", out.width = '40%', fig.asp = 1, fig.show = "hold"}
# On projette un viewport avec un système "native" approprié
pushViewport(viewport(xscale = c(0.5, 8.5), yscale = c(0.5, 8.5)))
# On dessine des rectangles sur une grille de 8x8
grid.rect(x = rep(1:8, 8), y = rep(1:8, each = 8), width = 1, height = 1,
          default.units = "native", name = "rects")
# Le vecteur de couleurs généré pour fill reproduit un patron d'échiquier
grid.edit("rects", gp = gpar(fill = ifelse(rep(c(rep(c(0, 1), 4),
                                                 rep(c(1, 0), 4)),
                                                 4), "white", "black")))
```

# Solution de l'exercice 3
```{r, size = "tiny", fig.align = "center", out.width = '50%', fig.asp = 1, fig.show = "hold"}
grid_boxplot(InsectSprays$count, InsectSprays$spray, fill = "indianred",
             xlab = "Insecticide", ylab = "Décompte d'insectes",
             main = "Effet de différents insecticides", fontsize = 14)
# Le patron grep a été trouvé en inspectant la display list avec grid.ls()
grid.gedit("GRID.points.[0-9][0-9]", pch = 2)
```

# Solution de l'exercice 4

```{r, size = "tiny", fig.align = "center", out.width = '50%', fig.asp = 1}
grid.newpage(); grid.rect()
# On trace un rectangle bleu au milieu de la fenêtre graphique
grid.rect(width = 0.4, height = 0.3, g = gpar(fill = "blue"), name = "rectA")
# On en obtient une copie à l'aide de grid.get()
rg <- grid.get("rectA")
# On la modifie
rg <- editGrob(rg, x = unit(0, "npc"), y = unit(0, "npc"), 
               just = c("left", "bottom"), gp = gpar(fill = "orange"), 
               name = "rectB")
# On la dessine
grid.draw(rg)
```