---
title: "Visualisation avancée dans R avec `grid`"
subtitle: "Module 8 : Utilisation combinée de `grid` et `ggplot2`"
author: "Marc-André Lemay"
date: '2019-05-14'
output: 
  beamer_presentation:
    theme: "default"
    color: "seagull"
header-includes:
- \usepackage{caption}
- \usepackage{courier}
- \usepackage{booktabs}
- \usepackage{longtable}
- \usepackage{array}
- \usepackage{multirow}
- \usepackage{wrapfig}
- \usepackage{float}
- \usepackage{colortbl}
- \usepackage{pdflscape}
- \usepackage{tabu}
- \usepackage{threeparttable}
- \usepackage{threeparttablex}
- \usepackage[normalem]{ulem}
- \usepackage{makecell}
- \usepackage{xcolor}
- \captionsetup[figure]{labelformat=empty}
---

```{r, include=FALSE}
library(grid)
library(kableExtra)
library(knitr)
library(ggplot2)
```

```{r, include = FALSE}
def.chunk.hook  <- knitr::knit_hooks$get("chunk")
knitr::knit_hooks$set(chunk = function(x, options) {
  x <- def.chunk.hook(x, options)
  ifelse(options$size != "normalsize", paste0("\\", options$size,"\n\n", x, "\n\n \\normalsize"), x)
})
```

# Lien entre `grid` et `ggplot2`

* Le package `ggplot2` développé par Hadley Wickham est basé sur le système `grid`.
* Les fonctions de `ggplot2` générent donc de nombreux `viewports` et objets graphiques.
* Une bonne connaissance du système `grid` peut être combinée à `ggplot2` afin de réaliser les tâches suivantes :
    * Annoter des graphiques produits par `ggplot2`
    * Éditer des graphiques produits par `ggplot2`
    * Disposer différents graphiques `ggplot2` sur une même page

# Graphique `ggplot2` simple comme exemple
```{r, size = "tiny", fig.align = "center", out.width = '60%', fig.asp = 1, fig.show = "hold"}
# Cette commande génére un nuage de points de mtcars$hp en x et mtcars$mpg en y
example_plot <- ggplot(mtcars, aes(x = hp, y = mpg)) + geom_point()
# La fonction print permet de l'afficher sur la fenêtre graphique
print(example_plot)
```

# Exploration des `grobs`

```{r, size = "tiny", fig.keep = "none"}
# Le graphique est ici 'imprimé' pour ses effets secondaires (création de
# viewports et grobs) mais ne sera pas affiché sur la diapositive
print(example_plot)
# La fonction grid.force() permet de dissoudre tous les grobs en leurs composantes
grid.force()
# Affichons maintenant la liste des grobs sur la display list
# (La version print = TRUE est plus exacte mais n'entre pas sur la page)
grid.ls(print = FALSE)$name 
```

# Exploration des `viewports`

```{r, size = "tiny", fig.keep = "none"}
# On peut faire la même chose avec les viewports
print(example_plot)
grid.force()
viewport_names <- grid.ls(viewports = TRUE, grobs = FALSE, print = FALSE)$name
# On affiche en se débarrassant d'annotations qui ne sont pas des viewports
viewport_names[nchar(viewport_names) > 1]
```

# Navigation entre `viewports`
```{r, size = "tiny", fig.align = "center", out.width = '40%', fig.asp = 1, fig.show = "hold"}
print(example_plot)
# On peut se servir de la liste des viewports (diapositive précédente)
#  pour s'orienter dans la navigation. Le viewport où s'affichent les données
#  s'appelle généralement "panel" suivi d'une numérotation. 
#  Ici, c'est "panel.7-5-7-5"
# Navigons dans le viewport panel.7-5-7-5
downViewport("panel.7-5-7-5")
# On peut vérifier que c'est le bon panel en traçant un rectangle rouge autour
grid.rect(gp = gpar(col = "red", lwd = 3))
# ggplot2 n'utilise pas les coordonnées "native", ce qui rend plus difficile
# d'annoter ou d'extraire des coordonnées dans la région graphique
current.viewport()$xscale
```

# Extraction d'objets graphiques

```{r, size = "tiny", fig.align = "center", out.width = '38%', fig.asp = 1, fig.keep = "last", fig.show = "hold"}
# De la même façon, on peut extraire des gTree ou des grobs sur la display list
print(example_plot) # Ce graphique n'est pas affiché sur la diapositive
# On doit «forcer» le graphique pour avoir accès aux grobs
grid.force()
# On obtient une copie de l'objet graphique "panel.7-5-7-5" grâce à grid.get()
panel <- grid.get("panel.7-5-7-5")
# Il s'agit bel et bien d'un objet de classe gTree
inherits(panel, "gTree")
# Affichons maintenant cet objet sur une nouvelle fenêtre graphique
grid.newpage(); grid.rect()
pushViewport(viewport(width = 0.9, height = 0.9))
grid.draw(panel)
```

# Édition et disposition dans des `viewports`
```{r, size = "tiny", fig.align = "center", out.width = '43%', fig.asp = 1, fig.keep = "last", fig.show = "hold"}
print(example_plot) # Ce graphique n'est pas affiché sur la diapositive
# On peut convertir le graphique complet en gTree avec grid.grab()
gg_tree <- grid.force(grid.grab())
# Cela nous permet de l'editer également (s'il a été «forcé»)
gg_tree <- editGrob(gg_tree, gPath("geom_point.points.219"),
                    gp = gpar(col = "blue", cex = 4), pch = 2)
# On crée une nouvelle fenêtre graphique et on la sépare en deux rangées
grid.newpage(); pushViewport(viewport(layout = grid.layout(2, 1)))
# Pour l'objet généré par ggplot2, la méthode print supporte un argument vp
print(example_plot, vp = viewport(layout.pos.row = 1))
# Pour le gTree que nous avons modifié, on utilise grid.draw()
pushViewport(viewport(layout.pos.row = 2)); grid.draw(gg_tree)
```

# Exercices

* **Exercice 1** : L'édition de graphiques produits par `ggplot2` peut être pratique si vous disposez d'un objet généré par `ggplot2` pour lequel vous n'avez pas le code source. Chargez le fichier `mod8_ex1.rds` dans `R` à l'aide de la fonction `readRDS` et modifiez-le pour obtenir le graphique suivant :

```{r, echo = FALSE, size = "tiny", fig.align = "center", out.width = '50%', fig.asp = 1, fig.keep = "last"}
graph <- ggplot(faithful, aes(x = waiting)) + geom_histogram(bins = 30) + xlab("x")
saveRDS(graph, file = "mod8_ex1.rds")
# On lit le graphique et on en extrait le gTree complet
graph <- readRDS("mod8_ex1.rds")
print(graph)
grid.force()
# Maintenant, procédons à l'édition
grid.edit("panel.background..rect.310", gp = gpar(fill = "white"))
grid.edit("geom_rect.rect.306", gp = gpar(col = "black", fill = "blue"))
grid.edit("GRID.text.336", label = "Temps d'attente (min)")
grid.edit("GRID.text.339", label = "Fréquence")
grid.gedit("panel.grid.major.[x-y]..polyline.31[0-9]", 
          gp = gpar(col = "grey"))
```

# Exercices

* **Exercice 2** : Utilisez vos connaissances sur les `viewports` de `ggplot2` ainsi que la fonction `grid.locator()` pour ajouter de façon interactive deux lignes verticales au graphique contenu dans le fichier `mod8_ex2.rds`. Ajoutez les lignes de façon à distinguer les différents groupes de points représentés. Pour votre information, l'échelle sur l'axe des x va de 0 à 50.

```{r, echo = FALSE, size = "tiny", fig.align = "center", out.width = '40%', fig.asp = 1, fig.keep = "last"}
# Pour obtenir les mêmes résultats à chaque fois
set.seed(42)
# Génération de données au hasard
x <- sort(runif(500, 0, 50))
y <- c(rnorm(300, mean = 3, sd = 1), 
       rnorm(100, mean = 8, sd = 1),
       rnorm(100, mean = 3, sd = 1))
graph <- ggplot(data = data.frame(x = x, y = y), aes(x = x, y = y)) + 
  geom_point() + scale_x_continuous(limits = c(0, 50), expand = c(0, 0))
# Sauvegarder dans un fichier rds pour l'atelier
saveRDS(graph, file = "mod8_ex2.rds")
# Afficher le graphique
print(readRDS("mod8_ex2.rds"))
```

# Exercices

* **Exercice 3** : Reproduisez le graphique en nuage de points avec distributions marginales présenté à l'exercice 4 du module 5 à l'aide de `ggplot2`. Pour ceux qui ne sont pas familiers avec `ggplot2`, les trois graphiques ont déjà été préparés sous format .rds et sont disponibles dans les fichiers `mod8_ex3a.rds`, `mod8_ex3b.rds` et `mod8_ex3c.rds`.

```{r, include = FALSE}
scatter <- ggplot(faithful, aes(x = eruptions, y = waiting)) +
  geom_point() +
  scale_x_continuous(limits = c(1.5, 5.5), expand = c(0, 0)) +
	scale_y_continuous(limits = c(40, 100), expand = c(0, 0))
histx <- ggplot(faithful, aes(x = eruptions)) +
  geom_histogram() + 
	scale_x_continuous(limits = c(1.5, 5.5), expand = c(0, 0)) + 
	scale_y_continuous(limits = c(0, 30), expand = c(0, 0))
histy <- ggplot(faithful, aes(x = waiting)) +
  geom_histogram() + scale_y_continuous(limits = c(0, 30), expand = c(0, 0)) +
	scale_x_continuous(limits = c(40, 100), expand = c(0, 0)) + coord_flip()
saveRDS(scatter, file = "mod8_ex3a.rds")
saveRDS(histx, file = "mod8_ex3b.rds")
saveRDS(histy, file = "mod8_ex3c.rds")

```

# Solution de l'exercice 1

```{r, size = "tiny", fig.align = "center", out.width = '40%', fig.asp = 1, fig.keep = "last"}
# On lit le graphique et on en extrait le gTree complet
graph <- readRDS("mod8_ex1.rds")
print(graph)
grid.force()
# On peut voir les grobs avec cette commande : grid.ls()
# Maintenant, procédons à l'édition
grid.edit("panel.background..rect.396", gp = gpar(fill = "white"))
grid.edit("geom_rect.rect.392", gp = gpar(col = "black", fill = "blue"))
grid.edit("GRID.text.422", label = "Temps d'attente (min)")
grid.edit("GRID.text.425", label = "Fréquence")
grid.gedit("panel.grid.major.[x-y]..polyline.40[0-9]", 
           gp = gpar(col = "grey"))
```

# Solution de l'exercice 2
```{r, size = "tiny", fig.align = "center", out.width = '40%', fig.asp = 1, fig.keep = "last"}
# Lecture du fichier et affichage du graphique
print(readRDS("mod8_ex2.rds")); grid.force()
vp_names <- grid.ls(grobs = FALSE, viewports = TRUE, print = FALSE)$name
panel_vp <- grep("panel", vp_names, value = TRUE) # C'est le viewport que l'on veut
# On se déplace dans le viewport concerné
downViewport(panel_vp)
# Le tout se fait de façon interactive sauf lors de la génération du PDF
if(interactive()) {
  x <- unit.c(grid.locator(unit = "npc")[[1]], grid.locator(unit = "npc")[[1]])
}  else {
  x <- unit(c(28.67379, 40.32098) / 50, "npc")
}

grid.segments(x0 = x, x1 = x, y0 = unit(c(0, 0), "npc"), 
              y1 = unit(c(1, 1), "npc"), gp = gpar(lty = 2))

```

# Solution de l'exercice 3
```{r, size = "tiny", fig.align = "center", out.width = '30%', fig.asp = 1, fig.show = "hold", warning = FALSE, message = FALSE}
# Cette diapositive montre comment les trois graphiques ont été créés
#  En ce qui concerne leur arrangement sur la fenêtre graphique,
#  voir la diapositive suivante.
scatter <- ggplot(faithful, aes(x = eruptions, y = waiting)) +
  geom_point() +
  scale_x_continuous(limits = c(1.5, 5.5), expand = c(0, 0)) +
  scale_y_continuous(limits = c(40, 100), expand = c(0, 0))
histx <- ggplot(faithful, aes(x = eruptions)) +
  geom_histogram() + 
  scale_x_continuous(limits = c(1.5, 5.5), expand = c(0, 0)) + 
  scale_y_continuous(limits = c(0, 30), expand = c(0, 0))
histy <- ggplot(faithful, aes(x = waiting)) +
  geom_histogram() + scale_y_continuous(limits = c(0, 30), expand = c(0, 0)) +
  scale_x_continuous(limits = c(40, 100), expand = c(0, 0)) + coord_flip()
print(scatter); print(histx); print(histy)
```

# Solution de l'exercice 3
```{r, size = "tiny", fig.keep = "none", message = FALSE, warning = FALSE}
# Commençons par extraire les "panel" de chacun des graphiques. Cela nous
#  permettra de nous assurer que les échelles sont enlignées entre graphiques
# Notez que les histogrammes renvoient des avertissements que je n'ai pas 
# réussi à enlever
# Nuage de points
print(readRDS("mod8_ex3a.rds")); grid.force(); scatter <- grid.get("panel.7-5-7-5")
# Histogramme de la variable en x
print(readRDS("mod8_ex3b.rds")); grid.force(); histx <- grid.get("panel.7-5-7-5")
# Histogramme de la variable en y
print(readRDS("mod8_ex3c.rds")); grid.force(); histy <- grid.get("panel.7-5-7-5")
# Préparons maintenant un layout pour recevoir les différentes parties
grid.newpage(); pushViewport(viewport(gp = gpar(fontsize = 18)))
layout <- grid.layout(5, 5,
                  widths =  unit(c(6, 2, 3, 1, 3), 
                                 c("lines", "null", "lines", "null", "lines")),
                  heights = unit(c(1, 1, 3, 2, 6), 
                                 c("lines", "null", "lines", "null", "lines")))
pushViewport(viewport(layout = layout))
# On place ensuite chacun des graphiques dans sa cellule respective
pushViewport(viewport(layout.pos.row = 2, layout.pos.col = 2, 
                      xscale = c(1.5, 5.5), yscale = c(0, 30)))
grid.draw(histx); grid.xaxis(); grid.yaxis(); upViewport()
pushViewport(viewport(layout.pos.row = 4, layout.pos.col = 2, 
                      xscale = c(1.5, 5.5), yscale = c(40, 100)))
grid.draw(scatter); grid.xaxis(); grid.yaxis(); upViewport()
pushViewport(viewport(layout.pos.row = 4, layout.pos.col = 4, 
                      xscale = c(0, 30),yscale = c(40, 100)))
grid.draw(histy); grid.xaxis(); grid.yaxis(); upViewport()
# Annotation du graphique dans les cellules appropriées
grid.text("Éruptions", vp = viewport(layout.pos.row = 5, layout.pos.col = 2))
grid.text("Attente", rot = 90, vp = viewport(layout.pos.row = 4, layout.pos.col = 1))
grid.text("Fréquence", rot = 90, vp = viewport(layout.pos.row = 2, layout.pos.col = 1))
grid.text("Fréquence", vp = viewport(layout.pos.row = 5, layout.pos.col = 4))
upViewport(2)
# Le graphique est montré à la diapositive suivante
```

# Solution de l'exercice 3 (suite)

```{r, echo = FALSE, fig.align = "center", out.width = '70%', fig.asp = 1, fig.keep = "last", warning = FALSE, message = FALSE}
# Commençons par extraire les "panel" de chacun des graphiques
# Notez que les histogrammes renvoient des avertissements que je n'ai pas 
# réussi à enlever
# Nuage de points
print(readRDS("mod8_ex3a.rds")); grid.force(); scatter <- grid.get("panel.7-5-7-5")
# Histogramme de la variable en x
print(readRDS("mod8_ex3b.rds")); grid.force(); histx <- grid.get("panel.7-5-7-5")
# Histogramme de la variable en y
print(readRDS("mod8_ex3c.rds")); grid.force(); histy <- grid.get("panel.7-5-7-5")
# Préparons maintenant un layout pour recevoir les différentes parties
grid.newpage()
pushViewport(viewport(gp = gpar(fontsize = 18)))
layout <- grid.layout(5, 5,
                  widths =  unit(c(6, 2, 3, 1, 3), 
                                 c("lines", "null", "lines", "null", "lines")),
                  heights = unit(c(1, 1, 3, 2, 6), 
                                 c("lines", "null", "lines", "null", "lines")))
pushViewport(viewport(layout = layout))
pushViewport(viewport(layout.pos.row = 2, layout.pos.col = 2, 
                      xscale = c(1.5, 5.5), yscale = c(0, 30)))
grid.draw(histx); grid.xaxis(); grid.yaxis(); upViewport()
pushViewport(viewport(layout.pos.row = 4, layout.pos.col = 2, 
                      xscale = c(1.5, 5.5), yscale = c(40, 100)))
grid.draw(scatter); grid.xaxis(); grid.yaxis(); upViewport()
pushViewport(viewport(layout.pos.row = 4, layout.pos.col = 4, 
                      xscale = c(0, 30),yscale = c(40, 100)))
grid.draw(histy); grid.xaxis(); grid.yaxis(); upViewport()
# Annotation du graphique
grid.text("Éruptions", vp = viewport(layout.pos.row = 5, layout.pos.col = 2))
grid.text("Attente", rot = 90, vp = viewport(layout.pos.row = 4, layout.pos.col = 1))
grid.text("Fréquence", rot = 90, vp = viewport(layout.pos.row = 2, layout.pos.col = 1))
grid.text("Fréquence", vp = viewport(layout.pos.row = 5, layout.pos.col = 4))
upViewport(2)
```