---
title: "Visualisation avancée dans R avec `grid`"
subtitle: "Module 9 - Création de fonctions graphiques avec `grid` et notes de clôture"
author: "Marc-André Lemay"
date: '2019-05-14'
output: 
  beamer_presentation:
    theme: "default"
    color: "seagull"
header-includes:
- \usepackage{caption}
- \usepackage{courier}
- \usepackage{booktabs}
- \usepackage{longtable}
- \usepackage{array}
- \usepackage{multirow}
- \usepackage{wrapfig}
- \usepackage{float}
- \usepackage{colortbl}
- \usepackage{pdflscape}
- \usepackage{tabu}
- \usepackage{threeparttable}
- \usepackage{threeparttablex}
- \usepackage[normalem]{ulem}
- \usepackage{makecell}
- \usepackage{xcolor}
- \captionsetup[figure]{labelformat=empty}
---

```{r, include=FALSE}
library(grid)
library(kableExtra)
library(knitr)
library(ggplot2)
```

```{r, include = FALSE}
def.chunk.hook  <- knitr::knit_hooks$get("chunk")
knitr::knit_hooks$set(chunk = function(x, options) {
  x <- def.chunk.hook(x, options)
  ifelse(options$size != "normalsize", paste0("\\", options$size,"\n\n", x, "\n\n \\normalsize"), x)
})
```

# Création de fonctions graphiques avec `grid`

La véritable force du système `grid` réside dans la possibilité de rédiger des fonctions graphiques complexes qui permettent à l'utilisateur de disposer et d'éditer les graphiques à sa guise. 


Une fonction graphique conçue avec `grid` se doit donc de respecter certaines pratiques afin de faciliter la vie des utilisateurs.

L'idée est de songer que d'autres utilisateurs voudront annoter l'*output* produit par nos fonctions ou bien intégrer celui-ci dans des `viewports` qu'ils ont projetés eux-mêmes.


# Bonnes pratiques de rédaction de fonctions dans `grid`

* La fonction devrait terminer son exécution dans le même `viewport` que celui où elle a été appelée. Cela permet d'alterner facilement entre `viewports` pour y placer différents graphiques.

* Tous les `viewports` projetés par la fonction devraient demeurer accessibles après l'éxécution de la fonction. Cela implique : 
    * D'utiliser `upViewport()` plutôt que `popViewport()` pour remonter l'arborescence.
    * De nommer les `viewports` d'une façon logique par rapport à leur raison d'être.
    
* Tout (ou presque) ce qui est tracé devrait l'être sous forme d'objet nommé pour faciliter l'édition. Cela implique :
    * D'attribuer un nom logique et unique à chaque `grob`.
    * De regrouper les `grobs` en `gTree` lorsque pertinent.
    * De rédiger des méthodes appropriées pour chaque nouvelle classe de `grob`.


# Activité intégratrice

Vous disposez maintenant de tous les éléments nécessaires pour concevoir des figures complexes avec le système `grid`.

Préparez une ou des figures appropriées pour votre champ d'activité. Idéalement, celle-ci devrait être le résultat de l'appel à une fonction qui permet de reproduire le même type d'*output* avec des *inputs* différents.

Ceux que cela intéresse pourront présenter leurs résultats au reste du groupe sur une base volontaire.

# Pour en savoir plus : notions non abordées

* Fonctions `grid.frame()`, `grid.pack()` et `grid.place()` ainsi que leurs équivalents `*Grob()` pour disposer des éléments dans un `viewport`.
* Fonctions génériques `preDrawDetails()`, `drawDetails()`, `postDrawDetails()`, `editDetails()`, `xDetails()`, `yDetails()`, `heightDetails()` et `widthDetails()` pour rédiger des méthodes pour de nouvelles classes de `grobs`.
* Package `gridBase` pour faciliter l'intégration (pas toujours évidente) des systèmes `graphics` et `grid`.
* Package `gridExtra` fournissant des *primitives* supplémentaires et la possibilité de créer des tableaux avec `grid`.

# Pour en savoir plus : lectures suggérées

* Vignettes du package grid. Voir `vignette(package = "grid")`
* La référence par excellence : *R Graphics, Second Edition* par Paul Murrell (2011)
* *ggplot2: Elegant Graphics for Data Analysis* par Hadley Wickham (2016)
* *Lattice: Multivariate Data Visualisation with R* par Deepayan Sarkar (2008)
